ACORDAO-COMPLETO-2346115

ACÓRDÃO 1934/2019 ATA 31/2019 - PLENÁRIO

VISTOS, relatados e discutidos estes autos de auditoria realizada, no âmbito de Fiscalização de Orientação Centralizada (FOC) , junto aos municípios de Aracruz e Santa Teresa, no Estado do Espírito Santo, para avaliar o desempenho e a regularidade dos serviços de transporte escolar;
ACORDAM os Ministros do Tribunal de Contas da União, reunidos em sessão do Plenário, ante as razões expostas pelo Relator, em:
9.1. determinar ao Município de Aracruz, no Estado do Espírito Santo, com fulcro no art. 43, inciso I, da Lei 8.443/1992 c/c art. 250, inciso II, do Regimento Interno do TCU, que, no prazo de sessenta dias, comprove a adoção de providências para sanar as seguintes irregularidades:
9.1.1. não atendimento de alunos da educação infantil, do ensino fundamental e médio, residentes na zona rural, pelo transporte escolar, em desconformidade com as disposições constantes dos arts. 208, inciso VII, da CF/88, e 11, inciso V, da Lei 9.394;
9.1.2. rotas sem planejamento adequado, com lotação superior à permitida, contrariando princípio da eficiência previsto no art. 37, caput, da CF/88;
9.1.3. existência de veículos utilizados no transporte escolar com idade superior a sete anos, em afronta às recomendações emitidas pelo FNDE, mediante o Guia do Transporte Escolar;
9.1.4. existência de veículos empregados no transporte escolar circulando sem pneu estepe, chave de roda e macaco, conforme preceituam os arts. 105, II, e 136, IV, da Lei 9.503/1997 (Código de Trânsito Brasileiro) e o Guia do Transporte Escolar do FNDE;
9.1.5. existência de veículos empregados no transporte escolar circulando com tacógrafo defeituoso, em desacordo com o disposto nos arts. 105, II e 136, IV, da Lei 9.503/1997 (Código de Trânsito Brasileiro) , e no Guia do Transporte Escolar do FNDE;
9.1.6. existência de veículos empregados no transporte escolar não submetidos às inspeções semestrais destinadas à verificação de equipamentos obrigatórios de segurança, em inobservância ao disposto nos arts. 136, II, e 137, da Lei 9.503/1997 e no Guia do Transporte Escolar do FNDE;
9.1.7. existência de motoristas do transporte escolar não submetidos ao curso especializado de condutores, em inobservância ao disposto no art. 138, V, da Lei 9.503/1997 (Código de Trânsito Brasileiro) e no Guia do Transporte Escolar do FNDE;
9.2. determinar ao Município de Santa Teresa, no Estado do Espírito Santo, com fulcro no art. 43, inciso I, da Lei 8.443/1992 c/c art. 250, inciso II, do Regimento Interno do TCU, que, no prazo de sessenta dias, comprove a adoção de providências para sanar as seguintes irregularidades:
9.2.1. alunos da educação infantil, do ensino fundamental e médio, residentes na zona rural, não atendidos pelo transporte escolar, em desconformidade com as disposições constantes dos arts. 208, inciso VII, da CF/88, e 11, inciso V, da Lei 9.394;
9.2.2. planejamento não adequado de rotas, com lotação superior à permitida, contrariando o princípio da eficiência previsto no art. 37, caput, da CF/88;
9.2.3. existência de veículos utilizados no transporte escolar com idade superior a sete anos, em afronta às recomendações emitidas pelo FNDE, mediante o Guia do Transporte Escolar;
9.2.4. existência de veículos empregados no transporte escolar não submetidos às inspeções semestrais destinadas à verificação de equipamentos obrigatórios de segurança, conforme o disposto nos arts. 136, II, e 137, da Lei 9.503/1997 e no Guia do Transporte Escolar do FNDE;
9.2.5. existência de motoristas do transporte escolar não submetidos ao curso especializado de condutores, conforme preveem o art. 138, V, da Lei 9.503/1997 (Código de Trânsito Brasileiro) e o Guia do Transporte Escolar do FNDE
9.3. dar ciência ao Município de Aracruz, no Estado do Espírito Santo, que:
9.3.1. a realização de pesquisa de preços para elaboração de orçamento básico de licitação com respaldo apenas em consulta a prestadores de serviços do transporte escolar/passageiros não atende o art. 15, inciso V, da Lei 8.666/1993, que estabelece que as compras, sempre que possível, deverão balizar-se pelos preços praticados no âmbito dos órgãos e entidades da Administração Pública, sendo o registro de preços precedido de ampla pesquisa de mercado; e
9.3.2. ocorreram pagamentos de serviços de Monitores Escolares não executados no âmbito do contrato 143/2016, e percurso não realizado previsto no Contrato 015/2018, em desacordo com as disposições constantes dos arts. 62 e 63, da Lei 4320/1964, 73, inciso II, alínea b; e 76, caput, da Lei 8666/1993. 
9.4. dar ciência ao Município de Santa Teresa, no Estado do Espírito Santo, que a realização de licitação na modalidade pregão presencial, em detrimento à forma eletrônica, identificada nos processos nº 092/2106, sem apresentação de justificativas para comprovar a inviabilidade de realização do pregão eletrônico, contraria o disposto no art. 4º, § 1º do Decreto 5.450/2005 e os Acórdãos TCU 2544/2017 e 247/2017, ambos do Plenário;
9.5. recomendar ao Fundo Nacional de Desenvolvimento da Educação, com fulcro no art. 43, inciso I, da Lei 8.443/1992 c/c art. 250, inciso III, do Regimento Interno do Tribunal, que avalie a oportunidade e conveniência de orientar a ação dos Conselho de Acompanhamento e Controle Social do Fundeb para, no que se refere ao transporte escolar, manifestar conclusivamente acerca da qualidade dos serviços prestados e da observância aos requisitos de segurança estabelecidos nos arts. 136 a 139 da Lei 9.503/1997;
9.6. dar ciência das irregularidades identificadas nesta auditoria ao Departamento de Trânsito do Estado do Espírito Santo, a fim de que sejam adotadas as providências necessárias para assegurar que o transporte escolar ofertado por meio terrestre tenha as condições de segurança e trafegabilidade requeridas;
9.7. dar ciência desta deliberação, acompanhada do relatório de auditoria, ao Tribunal de Contas do Estado do Espírito Santo, ao Fundo Nacional de Desenvolvimento da Educação, às Promotorias de Justiça das Comarcas de Aracruz/ES e Santa Teresa/ES, ao Ministério Público Estadual do Espírito Santo, à Procuradoria da República e à Controladoria Geral da União (CGU) no Estado do Espírito Santo e aos Conselhos do CACs Fundeb dos entes auditados;
9.8. determinar que a SecexEducação monitore o cumprimento das determinações realizadas por meio desta deliberação.

Auditoria realizada, no âmbito de Fiscalização de Orientação Centralizada (FOC), para avaliar o desempenho e a regularidade dos serviços de transporte escolar.

Fundo Nacional de Desenvolvimento da Educação; Município de Aracruz - ES; Município de Santa Teresa - ES.

3. Interessados/Responsáveis:
3.1. Responsáveis: Claumir Antonio Zamprogno (XXX.022.467-XX); Gilson Antonio de Sales Amaro (XXX.596.126-XX); Jones Cavaglieri (XXX.604.476-XX); Marcelo de Souza Coelho (XXX.123.897-XX).

13.1. Ministros presentes: Ana Arraes (na Presidência), Walton Alencar Rodrigues (Relator), Benjamin Zymler, Augusto Nardes, Aroldo Cedraz e Raimundo Carreiro.
13.2. Ministros-Substitutos presentes: Augusto Sherman Cavalcanti, André Luís de Carvalho e Weder de Oliveira.

WALTON ALENCAR RODRIGUES

Trata-se de Relatório de Auditoria realizada sob a forma de fiscalização de orientação centralizada (FOC) , cujo objeto é a verificação da conformidade dos serviços de transporte escolar em municípios do Estado do Espírito Santo, custeados complementarmente com recursos do Fundo Nacional de Desenvolvimento da Educação (FNDE) , à conta do Programa Nacional de Apoio ao Transporte Escolar (PNATE) e do Programa Caminho da Escola.
Adoto, como relatório, a instrução da então Secex-ES (peças 89-90) :
I. Contextualização
I.1. Diretrizes finalísticas e competências para o transporte escolar no Brasil
1.	A Constituição Federal de 1988, em seu art. 205, dispõe que a educação, direito de todos e dever do Estado e da família, será promovida e incentivada com a colaboração da sociedade, visando ao pleno desenvolvimento da pessoa, seu preparo para o exercício da cidadania e sua qualificação para o trabalho. Insere-se, portanto, a educação, entre um conjunto de direitos consagrados como sociais, que têm como inspiração o valor da igualdade material entre as pessoas:
Constituição Federal
Art. 205. A educação, direito de todos e dever do Estado e da família, será promovida e incentivada com a colaboração da sociedade, visando ao pleno desenvolvimento da pessoa, seu preparo para o exercício da cidadania e sua qualificação para o trabalho.
2.	Sabe-se que o educando, em especial o mais carente, possui inúmeras dificuldades para se manter na escola, uma vez que amiúde lhe falta uma e/ou muitas das condições acessórias básicas e necessárias, tais como: alimentação, transporte, vestuário e material didático para uso diário. Por essas razões, a mera oferta do ensino público gratuito, muitas vezes, não é suficiente para permitir o acesso desse aluno à escola ou mesmo para assegurar a sua permanência e progressão no ensino.
3.	Foi considerando essa realidade que o constituinte fixou ao Estado, lato sensu, não só a obrigação de fornecer o ensino gratuito em todos os níveis, como também assegurar ao educando condições para que ele frequente regularmente a escola e dela não se evada. Não por acaso o art. 208, inciso VII, da Constituição Federal, apregoa que o dever do Estado para com a educação será efetivado mediante a garantia, dentre outras coisas, de programas suplementares de material didático-escolar, transporte, alimentação e assistência à saúde:
Constituição Federal
Art. 208. O dever do Estado com a educação será efetivado mediante a garantia de:
 (omissis) 
VII - atendimento ao educando, em todas as etapas da educação básica, por meio de programas suplementares de material didático escolar, transporte, alimentação e assistência à saúde. 
4.	Nesse jaez, as três esferas de governo têm a obrigação de assegurar o transporte escolar a seus educandos. Nesse contexto, a competência dos entes federativos foi inicialmente fixada pela Lei 9.394/1996 (Lei de Diretrizes Básicas da Educação Nacional – LDB/EN) , a qual, com nova redação dada pela Lei 10.709/2003, explicita, em seus artigos 10 e 11, a obrigação dos estados e municípios para com os alunos matriculados em suas respectivas redes oficiais de ensino:
Lei 9.394/1996 (Lei 10.709/2003) .
Art. 10. Os Estados incumbir-se-ão de:
 (omissis) 
VII - assumir o transporte escolar dos alunos da rede estadual.
Art. 11. Os Municípios incumbir-se-ão de:
 (omissis) 
VII - assumir o transporte escolar dos alunos da rede municipal.
5.	Entrementes, após polêmica em torno da responsabilidade pelo transporte de alunos das escolas estaduais, residentes nas zonas rurais dos municípios, e que precisavam se deslocar até as respectivas sedes para estudar, a Lei 10.709/2003, em seu art. 3º, alterou os artigos 10 e 11 da LDB/EN, prevendo a possibilidade de cooperação entre os entes federativos em prol da educação:
Lei 10.709/2003
Art. 3º Cabe aos Estados articular-se com os respectivos Municípios, para prover o disposto nesta lei da forma que melhor atenda aos interesses dos alunos.
6.	Assim, criou-se a possibilidade de a administração municipal firmar, com governos estaduais e/ou com a administração federal, termos de parceira/cooperação para transporte escolar dos alunos da rede estadual e/ou federal de ensino que residam em seu território.
7.	Na consecução de suas obrigações para com o transporte escolar, a União, por intermédio do Fundo Nacional de Desenvolvimento da Educação – FNDE, faz uso de dois programas: o Programa Nacional de Apoio ao Transporte Escolar – Pnate e o Programa Caminho da Escola.
8.	Instituído pela Lei 10.880/2004, o Pnate consiste na transferência automática de recursos financeiros a estados, Distrito Federal e municípios, sem necessidade de convênio ou outro instrumento congênere, cujo fim é oferecer serviços de transporte escolar, nos termos da LDB/EN, mediante assistência financeira em caráter suplementar, calculada com base no número de alunos da educação básica pública residentes em área rural que necessitem de transporte:
Lei 10.880/2004
Art. 2º. Fica instituído o Programa Nacional de Apoio ao Transporte do Escolar - PNATE, no âmbito do Ministério da Educação, a ser executado pelo Fundo Nacional de Desenvolvimento da Educação - FNDE, com o objetivo de oferecer transporte escolar aos alunos do ensino fundamental público, residentes em área rural, por meio de assistência financeira, em caráter suplementar, aos Estados, ao Distrito Federal e aos Municípios, observadas as disposições desta Lei. 
9.	Tal dispositivo foi depois alterado pela Lei 11.947/2009, que ampliou seu alcance para os alunos da educação básica pública, abrangendo o ensino infantil, fundamental e médio, incluindo todas as modalidades e programas de ensino: educação de jovens e adultos, educação especial, educação profissional e tecnológica, educação do campo, educação escolar indígena, educação escolar quilombola e educação à distância (quando necessário) . 
10.	Por sua vez, o Caminho da Escola, criado em 2007 e disciplinado pelo Decreto nº 6.768/2009, compreende a aquisição, por meio de pregão eletrônico para registro de preços, de veículos (ônibus, embarcações e bicicletas) padronizados para o transporte de escolar. Essa aquisição é feita por meio de recursos orçamentários do Ministério da Educação, de linha especial de crédito do Banco Nacional de Desenvolvimento Econômico e Social (BNDES) ou de recursos próprios dos entes federativos que aderirem ao programa.
11.	O Caminho da Escola tem por objetivos renovar a frota de veículos escolares, garantir segurança e qualidade ao transporte dos estudantes e contribuir para a redução da evasão escolar, ampliando, por meio do transporte diário, o acesso e a permanência na escola dos estudantes matriculados na educação básica da zona rural das redes estaduais e municipais. Também visa à padronização dos veículos de transporte escolar, à redução dos preços dos veículos e ao aumento da transparência nessas aquisições.
12.	Posteriormente, a Lei 12.816/2013, em seu art. 5º, definiu que a União, por intermédio do Ministério da Educação, apoiará os sistemas públicos de educação básica dos estados, Distrito Federal e municípios na aquisição de veículos para transporte de estudantes, na forma do regulamento.
I.2. Normas operacionais e regulamentares do transporte escolar
13.	Em linhas gerais, os veículos autorizados a transportar escolares devem observar os mesmos requisitos e condições exigidos pelas normas do Código de Trânsito Brasileiro (CTB) e pela Marinha do Brasil para o transporte de passageiros, a exemplo do que ocorre com ônibus, micro-ônibus, vans, bicicletas e embarcações. 
14.	Segundo o Guia do Transporte Escolar disponibilizado pelo FNDE, em algumas regiões em que as estradas são precárias ou não existem veículos apropriados para este tipo de vias, o Departamento Estadual de Transito - Detran pode autorizar o transporte de alunos em carros menores, de passeio, desde que os veículos sejam adaptados para tal fim. A grande maioria dos veículos incluídos nesta situação de excepcionalidade são camionetes, mais adaptadas ao tráfego em vias malconservadas ou em pavimentos não asfálticos.
15.	No que se refere aos veículos terrestres utilizados no transporte escolar, o instituto disciplinador é o CTB, mais precisamente, seus artigos 136 a 139:
Código de Trânsito Brasileiro. 
Art. 136. Os veículos especialmente destinados à condução coletiva de escolares somente poderão circular nas vias com autorização emitida pelo órgão ou entidade executivos de trânsito dos Estados e do Distrito Federal, exigindo-se, para tanto: 
I - registro como veículo de passageiros; 
II - inspeção semestral para verificação dos equipamentos obrigatórios e de segurança; 
III - pintura de faixa horizontal na cor amarela, com quarenta centímetros de largura, à meia altura, em toda a extensão das partes laterais e traseira da carroçaria, com o dístico ESCOLAR, em preto, sendo que, em caso de veículo de carroçaria pintada na cor amarela, as cores aqui indicadas devem ser invertidas; 
IV - equipamento registrador instantâneo inalterável de velocidade e tempo; 
V - lanternas de luz branca, fosca ou amarela dispostas nas extremidades da parte superior dianteira e lanternas de luz vermelha dispostas na extremidade superior da parte traseira; 
VI - cintos de segurança em número igual à lotação; 
VII - outros requisitos e equipamentos obrigatórios estabelecidos pelo CONTRAN. Art. 137. A autorização a que se refere o artigo anterior deverá ser afixada na parte interna do veículo, em local visível, com inscrição da lotação permitida, sendo vedada a condução de escolares em número superior à capacidade estabelecida pelo fabricante. 
Art. 138. O condutor de veículo destinado à condução de escolares deve satisfazer os seguintes requisitos: 
I - ter idade superior a vinte e um anos; 
II - ser habilitado na categoria D; 
III - (VETADO) 
IV - não ter cometido nenhuma infração grave ou gravíssima, ou ser reincidente em infrações médias durante os doze últimos meses; 
V - ser aprovado em curso especializado, nos termos da regulamentação do CONTRAN. 
Art. 139. O disposto neste Capítulo não exclui a competência municipal de aplicar as exigências previstas em seus regulamentos, para o transporte de escolares.
16.	Ainda no que tange às normas do CTB, exigem-se dos condutores ao transporte escolar os seguintes requisitos mínimos:
a) idade superior a 21 anos;
b) habilitação para dirigir veículos na categoria D;
c) ter sido submetido a exame psicotécnico com aprovação especial para transporte de alunos;
d) ter se formado em curso de Formação de Condutor de Transporte Escolar;
e) não ter cometido falta grave ou gravíssima nos últimos doze meses.
17.	Especificamente em relação aos veículos do transporte escolar, o Código exige que sejam vistoriados periodicamente duas vezes ao ano, além das inspeções ordinárias a que todos os veículos devem ser submetidos, quando devem ser verificados, pelo menos, os itens de segurança e equipamentos obrigatórios a seguir:
a) cintos de segurança em boas condições e para todos os passageiros;
b) grade separando os alunos da parte onde fica o motor;
c) seguro contra acidentes;
d) tacógrafo;
e) apresentação diferenciada, com pintura de faixa horizontal na cor amarela nas laterais e traseira, contendo a palavra Escolar na cor preta.
18.	Além disso, exige-se que todos os veículos usados no transporte de escolares disponham de autorização especial, expedida pela Divisão de Fiscalização de Veículos e Condutores do Detran ou pela Circunscrição Regional de Trânsito (Ciretran) . Tal autorização deve estar fixada na parte interna do veículo, em local visível. 
19.	Por fim, por recomendação do FNDE, os veículos utilizados no transporte de escolares devem ter no máximo de sete anos de uso.
20.	Já quanto às embarcações, o Guia do Transporte Escolar do FNDE exige que estejam equipadas com coletes salva-vidas na mesma proporção de sua lotação, ter registro na Capitania dos Portos e manter a autorização para trafegar fixada na parte interna, mas em local visível. Seus condutores, além das exigências pessoais pertinentes à idade e à capacitação também requeridas aos condutores de veículos terrestres, devem ser habilitados e possuir matrícula na Capitania dos Portos de sua jurisdição, recomendando-se ainda que as embarcações possuam:
a) cobertura para proteção contra o sol e a chuva; 
b) grades laterais para proteção contra quedas; 
c) boa qualidade e bom estado de conservação.
21.	Ademais, de forma genérica, os veículos que transportam escolares devem estar adaptados a pessoas com deficiência ou com mobilidade reduzida, de forma a atender ao disposto nos arts. 8º, 46 e 48 da Lei 13.146/2015 (Estatuto da Pessoa com Deficiência) e art. 16 da Lei 10.098/2000.
I.3. Aplicação dos recursos alocados no transporte escolar 
22.	De ordinário, a frota oficial dos municípios é insuficiente para a prestação dos serviços de transporte escolar. Daí a necessidade de os entes federativos locarem veículos para o transporte dos alunos de sua rede de ensino, a exemplo de ônibus, micro-ônibus, vans, kombis, caminhonetes e embarcações. 
23.	Como referenciado, os recursos transferidos aos municípios pela União por meio do Pnate são limitados e possuem caráter apenas complementar. Assim, o transporte escolar no âmbito municipal é custeado, também, com recursos próprios, em sua maioria, oriundos da parcela dos 40% do Fundo de Manutenção e Desenvolvimento da Educação Básica e de Valorização dos Profissionais da Educação - Fundeb, sendo empregados no pagamento de despesas com combustíveis, lubrificantes, locação de veículos, manutenção, registros, seguros, taxas etc.
24.	Adicionalmente, na maioria as UFs, como se dá no caso do Espírito Santo, há programas estaduais ou a prática de celebração de convênios para suplementação de recursos e/ou doação de veículos para municípios que assumem o compromisso de transportar alunos da rede estadual de ensino.
25.	Comumente, a contratação dos serviços de transporte escolar decorrer de procedimento licitatório ou diretamente, mediante dispensa ou inexigibilidade de licitação. Em qualquer das hipóteses, tanto os procedimentos licitatórios quanto as contratações diretas devem obedecer aos ditames das leis 8.666/1993 e 10.520/2002 e legislação correlata, bem como devem ser observados os dispositivos referentes à execução financeira e orçamentária constantes da Lei 4.320/1964 e normativos pertinentes, sem prejuízo de outras de similar natureza.
II. Introdução 
II.1. Deliberação que originou a fiscalização 
26.	A presente auditoria atende a Despacho de 20/08/2018 do Min. Walton Alencar Rodrigues, prolatado nos autos do TC Processo 014.834/2018-9, abrangendo o FNDE e as prefeituras municipais de Aracruz/ES e Santa Teresa/ES, no período entre 29/10/2018 e 23/11/2018.
27.	Para a escolha dos entes auditados foram considerados os seguintes critérios: municípios médios (população em torno de 50.000 habitantes) ; municípios próximos, para otimizar o tempo de deslocamento da equipe e potencializar o trabalho em campo; não ter sido auditado por outro órgão de controle, interno ou externo, nos últimos três anos; encontrar-se em pleno período letivo na época da auditoria.
II.2. Precedentes e objetivos da auditoria 
28.	Em passado próximo, a Secex/MA realizou diversas auditorias no transporte escolar em âmbito municipal, isoladamente ou em cooperação com parceiros da Rede de Controle do Estado do Maranhão, a exemplo, do Ministério Público do Estado do Maranhão (MPE/MA) , do Ministério Público de Contas do Tribunal de Contas do Estado do Maranhão (MPC/TCE/MA) , da Controladoria Geral da União (CGU) , da Secretaria de Transparência e Controle do Maranhão (STC/MA) , entre outros.
29.	Tais ações de controle tomaram parte do projeto “Transporte Escolar: uma questão de dignidade e justiça”, instituído com o objetivo de assegurar a prestação adequada dos serviços de transporte escolar na rede pública dos municípios do Maranhão, com ênfase na contratação de terceirizados, aplicação dos recursos e na própria execução dos serviços.
30.	 Segundo dados da página oficial do MPE/MA, idealizador do projeto, a ideia de fiscalizar de maneira sistematizada o transporte escolar se deu após um grave acidente ocorrido no município de Bacuri/MA no ano de 2014, com vítimas fatais, consequência da trágica realidade que então se apresentava: estudantes transportados de forma precária, por veículos sem as mínimas condições de conforto e segurança e, em sua maioria, por condutores não habilitados para o transporte escolar, na mais das vezes despossuídos de Carteira Nacional de Habilitação (CNH) .
31.	Após o engajamento do TCU ao projeto, a Secex/MA já participou de vários trabalhos desta natureza, entre os quais podem ser citadas as fiscalizações de n. 371/2016 (TC Processo 029.203/2016-3) , nos municípios de Cajari/MA e Bom Jardim/MA; 231/2017 (TC Processo 017.361/2017-6) , nos municípios de Buritirana/MA e Senador La Rocque/MA; e 13/2018 (TC Processo 002.306/2018-2) , nos municípios de Morros/MA e Barreirinhas/MA.
32.	A expertise acumulada nestes trabalhos pregressos, em articulação com os parceiros da Rede de Controle do Maranhão ou isoladamente, acrescida do aprendizado institucional resultante de experiências exitosas de outras unidades desta Corte de Contas, entre as quais se destaca a Secex/CE (em parceria com o TCE/CE) e a Secex-Educação, levou à proposição de uma fiscalização de orientação centralizada no transporte escolar, a qual aderiram as secexs/TCU nos estados de Alagoas, Bahia, Espírito Santo, Minas Gerais, Pará, Paraíba, Piauí, Sergipe e Tocantins.
33.	Uma vez autorizada no âmbito do TCU, a FOC Transporte Escolar nos Municípios Brasileiros, como ficou conhecida, angariou a participação dos tribunais de contas dos estados do Maranhão, Ceará, Espírito Santo, Piauí, Sergipe e Tocantins; e do Tribunal de Contas dos Municípios do Pará, expandido o número de municípios e o espectro da ação de controle.
34.	É neste contexto que a SECEX/ES realizou a presente fiscalização nos serviços de transporte escolar nos municípios de Aracruz/ES e Santa Teresa/ES.
35.	O objetivo foi verificar o transporte escolar no âmbito destes dois municípios, no sentido de aferir o desempenho e a regularidade destes serviços, incluindo os programas federais Pnate e Caminhos da Escola, sob os aspectos da observância às diretrizes constitucionais e legais do transporte escolar; da aderência às normas operacionais e regulamentares de trânsito e dos programas públicos de repasses de recursos; e da regularidade na licitação, contratação e execução orçamentário-financeira dos recursos aplicados no presente exercício, a fim de identificar falhas e apontar possíveis soluções, oportunidades de melhoria e boas práticas. Eventualmente, face às ineficiências, irregularidades/ilegalidades específicas detectadas, pode-se também, sendo este o caso, adotar medidas de responsabilização de agentes e a recomposição do erário.
36.	Registre-se que os instrumentos e ferramentas desenvolvidas para FOC Transporte Escolar nos Municípios Brasileiros pelas coordenadoras desta FOC (SECEX/MA e SECEX/CE) foram disponibilizados às demais SECEXS do TCU participantes.
II.3. Metodologia 
37.	A metodologia desta auditoria, que como sabido serviu de piloto para a FOC Transporte Escolar nos Municípios Brasileiros, teve como ponto de partida o levantamento de 50 riscos/constatações recorrentes em fiscalizações anteriores conduzidas pela Secex/MA, pela Secex/CE, bem assim por outras secretarias do TCU nos estados e pela Secex-Educação.
38.	Depois de catalogados, estes riscos foram agrupados e segmentados em 3 grandes áreas de abrangência, especificadas a seguir, sob as quais se delimitou o escopo dos trabalhos de fiscalização do transporte escolar em âmbito municipal, tanto no nível específico (como no caso desta auditoria) , quanto em nível centralizado (FOC) : 
i)	Área 1 - Observância às diretrizes constitucionais e legais finalísticas do transporte escolar; 
ii)	Área 2 - Aderência às normas operacionais e regulamentares de trânsito e dos programas públicos de repasses de recursos; 
iii)	 Área 3 - Aplicação regular dos recursos do transporte escolar sob os aspectos da licitação, contratação e gestão orçamentário-financeira.    
39.	Dentro de cada uma dessas áreas foram formuladas questões de auditoria, cujas respostas permitirão traçar um retrato de como os municípios auditados vêm prestando os serviços de transporte escolar, identificar os principais problemas e oportunidades de melhoria sob a ótica do desempenho e da regularidade, além de apontar eventuais soluções, boas práticas e inovações que possam ser implementadas, a curto, médio e longos prazos.
40.	Assim, no que tange à observância às diretrizes constitucionais e legais finalísticas do transporte escolar, emergiram 3 temas de relevância: universalidade do atendimento, eficiência na prestação dos serviços e controle efetivo sobre os serviços de transporte escolar. Cada tema de relevância deu azo a uma questão de auditoria, conforme segue: 
	ÁREA 1
	Q1. O transporte escolar atende a todos os alunos da educação básica pública residentes na zona rural do município, nos três níveis (educação infantil, ensino fundamental e médio) ?

		Q2. Há eficiência na prestação dos serviços de transporte escolar?

		Q3. Há controle efetivo por parte da administração municipal e/ou dos conselhos municipais sobre a prestação dos serviços do transporte escolar?

41.	Já no que toca à aderência às normas operacionais e regulamentares de trânsito e dos programas públicos de repasses de recursos, foram 2 os temas de relevância identificados, associados aos requisitos mínimos exigidos de veículos e de condutores do transporte escolar, a partir dos quais foram cunhadas as questões a seguir:  
	ÁREA 2
	Q4.Os veículos utilizados no transporte escolar atendem às exigências legais e regulamentares?

		Q5. Os condutores do transporte escolar satisfazem os requisitos legais e regulamentares?

42.	Acerca da regular aplicação dos recursos no transporte escolar, os temas de relevância em relevo dizem respeito à conformidade nos procedimentos licitatórios, nas contratações e na execução orçamentário-financeira propriamente dita. De cada tema emergiu uma questão de auditoria, senão vejamos:  
	ÁREA 3
	Q6. Os procedimentos licitatórios relacionados ao transporte escolar obedeceram aos ditames legais?

		Q7. As contratações no âmbito do transporte escolar guardam conformidade com a legislação?

		Q8. A execução orçamentário-financeira dos recursos destinados ao custeio do transporte escolar ocorre de forma regular?

43.	Pois bem, fixados os 8 temas de relevância, que por eu turno deram seguimento a igual número de questões de auditoria, tratou-se de priorizar os aspectos enfocados em cada questão sob a forma de procedimentos e possíveis achados, na forma detalhada na “matriz de planejamento” anexa a este relatório. Ao cabo, chegou-se a 19 (dezenove) procedimentos, sendo 3 associados à Questão 1 (P1, P2 e P3) ; 4 à Questão 2 (P4, P5, P6, P7 e P8) ; 2 à Questão 3 (P9 e P10) ; 5 à Questão 4 (P11, P12, P13, P14 e P15) ; 1 à Questão 5 (P16) ; 1 para cada uma das questões 6 (P17) , 7 (P18) e 8 (P19) .  
44.	A fim de operacionalizar referidos procedimentos de auditoria, foram adotadas as seguintes técnicas de obtenção de documentos e informações:
a)	pesquisa em bancos de dados oficiais: extração eletrônica de dados de sistemas informatizados e sites, pesquisas em portais eletrônicos de órgãos e entidades federais e de outros entes federativos;
b)	indagação escrita e oral: requisição de informações aos agentes públicos pertencentes à administração dos municípios auditados; 
c)	entrevistas: com servidores da educação, condutores, usuários do transporte escolar, conselheiros municipais, agentes públicos da administração municipal e prestadores de serviço;
d)	inspeções: inspeção física, por amostragem, dos veículos utilizados no transporte escolar; e
e)	análise documental: análise dos autos dos procedimentos licitatórios, dos termos de contrato, de extratos bancários, de documentos de licenciamento dos veículos e de habilitação dos condutores, de fichas e de formulários de controle da prestação de serviços de transporte escolar, de documentos de controle. 
45.	Visando assegurar a padronização necessária à consolidação dos resultados no âmbito da FOC, foram elaborados papéis de trabalho específicos, customizados e adaptados às peculiaridades do objeto de fiscalização, testados e aprimorados no curso da auditoria-piloto e, posteriormente, aplicados pelas outras equipes na realização de seus trabalhos específicos de fiscalização. Tais papéis de trabalho estão representados na imagem a seguir: 
46.	Nestes termos, foram enviadas diligências para o TCE estadual (DL1) , ministério público estadual (DL3) , secretaria de estado da educação (DL4) , órgão estadual de trânsito (DL5) , Capitania dos Portos (DL6) e promotorias de justiças com jurisdição nos municípios auditados (DL-7) . No caso da Controladoria Geral da União (CGU) (DL 2) , como este órgão teve por bem responder à equipe coordenadora da FOC de maneira centralizada, não se fez necessário enviar diligência para suas representações nos estados fiscalizados.  
47.	Traço em comum em todas estas diligências foi a solicitação de informações acerca da forma de atuação do órgão na operacionalização/fiscalização da política pública, conforme o caso; da existência/mapeamento de boas práticas eventualmente detectadas em trabalhos anteriores; e sugestões de melhoria, inclusive normativas e procedimentais, que pudessem ser implementadas. As respostas às diligências, conquanto úteis no contexto da auditoria-piloto, serão também de grande valia no contexto do relatório de consolidação à vista da contribuição que apresentam.
48.	Além das diligências, no âmbito de cada município auditado, foram realizadas requisições de auditoria: ao próprio ente (RA 1) ; à Câmara de Vereadores (RA 2) ; ao Conselho de Acompanhamento e Controle do Fundeb (CACS/FUNDEB) (RA 3) ; ao Conselho de Assistência Social (CAS/SUAS) (RA 4) ; ao conselho tutelar municipal (RA 5) .
49.	A fim de obter informações/percepções dos atores/intervenientes do transporte escolar em cada município auditado, foram também realizadas entrevistas presenciais com: os alunos usuários dos serviços (QE 2) ; os condutores dos veículos; os profissionais da educação (QE 4) ; os conselheiros do CACS/Fundeb (QE 5) ; e entregue o questionário aos secretários municipais de educação (QE 1) para o respectivo preenchimento.
50.	Foram também elaborados e aplicados roteiros de verificação para veículos terrestres (RVVT) utilizados no transporte escolar. Estes papéis de trabalho tinham por fim, sobretudo, aferir a regularidade da documentação, a existência e o funcionamento dos equipamentos obrigatórios de segurança, a adaptação dos veículos para transporte de alunos com deficiência ou dificuldades de locomoção, bem assim a garantia da higidez dos alunos transportados.  
51.	Foram selecionadas 6 rotas de transporte escolar do município de Santa Teresa/ES e 8 do de Aracruz/ES e, assim, os veículos nelas alocados foram objeto de vistoria e seus condutores foram entrevistados, como também 2 alunos de cada itinerário (em um caso, apenas 1 estava presente) . Além disso, profissionais da educação das escolas atendidas foram entrevistados pela equipe de auditoria, dando-se preferência a professores. 
52.	Depois de coletadas as informações (evidências documentais, físicas, testemunhais e constatações da própria equipe de fiscalização) , os procedimentos foram aplicados e as questões de auditoria respondidas em cada município, chegando-se aos seguintes possíveis achados:
	Q1.
	A1.1. Alunos da educação infantil e do ensino fundamental, residentes na zona rural, não atendidos pelo transporte escolar.
A1.2. Alunos do ensino médio, residentes na zona rural, não atendidos pelo transporte escolar.
A2. Alunos que percorrem mais de 2 km a pé para chegar aos pontos de embarque/desembarque no transporte escolar.
A3. Alunos com deficiência, dificuldades de locomoção ou necessidades especiais não atendidos pelo transporte escolar.

	Q2.
	A4. Dimensionamento ou planejamento inadequados de rotas, frequências e horários do transporte escolar.
A5. Inassiduidade e/ou impontualidade habituais nos serviços de transporte escolar.
A6. Falta de zelo na prestação dos serviços do transporte escolar.
A7. Desvio de finalidade no uso dos veículos destinados ao transporte escolar.
A8. Sucateamento da frota municipal utilizada no transporte escolar.

	Q3.
	A9. Ausência ou deficiência no controle sobre os serviços de transporte escolar por parte da administração municipal.
A10. Ausência ou deficiência no controle sobre os serviços de transporte escolar exercido pelo CACS/FUNDEB.

	Q4.
	A11.1. Veículos terrestres não adequados ao transporte escolar ou sem condições gerais de trafegabilidade.
A11.2. Embarcações não adequadas ao transporte escolar ou sem condições gerais de navegabilidade.
A12.1. Ausência de equipamentos obrigatórios em veículos utilizados no transporte escolar.
A12.2. Equipamentos obrigatórios de segurança sem condições de uso ou com graves deficiências.
A13.Veículos não adaptados para alunos com deficiência/mobilidade reduzida e/ou sem dispositivos para garantia da higidez dos passageiros.
A14. Ausência ou deficiência na manutenção e conservação dos veículos utilizados no transporte escolar.
A15. Irregularidades na documentação dos veículos utilizados no transporte escolar.

	Q5.
	A16. Condutores do transporte escolar não atendem aos requisitos obrigatórios.

	Q6.
	A17. Irregularidades nos procedimentos licitatórios/processos de contratação direta do transporte escolar.

	Q7.
	A18. Irregularidades nas contratações do transporte escolar.

	Q8.
	A19. Irregularidades na execução orçamentário-financeira dos recursos aplicados no transporte escolar.

53.	Ainda durante os trabalhos de campo, explicações e justificativas foram solicitadas aos auditados. Essa medida teve o condão de oferecer à administração oportunidade de clarificar aspectos considerados atípicos e/ou obscuros, de forma que se pudessem depurar eventuais achados.
54.	Por fim, resta dizer que os trabalhos foram realizados em conformidade com as Normas de Auditoria do Tribunal de Contas da União (Portaria-TCU n. 280/2010, alterada pela Portaria-TCU n. 168/2011) e com observância aos Padrões de Auditoria de Conformidade estabelecidos pelo TCU (Portaria-Segecex n. 26/2009) .
II.4. Visão geral do objeto
II.4.1. Perfil do Transporte Escolar no Estado do Espírito Santo
55.	Para além dos municípios auditados pelas equipes do TCU, TCEs e TCM/PA, foi elaborado e enviado, pela equipe de coordenação da FOC, questionário eletrônico para os secretários municipais de educação do estado ES, alcançando 60  municípios. 
56.	Elaborado na ferramenta Google Forms, esta pesquisa eletrônica corresponde a síntese do questionário presencial aplicado aos secretários de educação dos municípios auditados e aborda os principais aspectos delineados no escopo da fiscalização no transporte escolar, considerando as 3 grandes áreas de abrangência e os temas de relevância priorizados na matriz de planejamento, de forma que as respostas, embora de natureza declaratória, servem para delinear o atual perfil do transporte escolar no Espírito Santo.
57.	No caso desse estado, a adesão ao questionário foi de aproximada 77% do universo consultado. A par das respostas obtidas, cujo extrato de pesquisa consta do Anexo A deste relatório, pode-se destacar as seguintes características do transporte escolar neste estado.
58.	Inicialmente, registra-se que 45% dos municípios respondentes no Estado declaram possuir regulamento próprio para o transporte escolar, sendo que estes serviços, em sua maioria (95%) são prestados parte pelo município e parte mediante terceirização e o percentual em que o município presta diretamente estes serviços (2%) . No Espírito Santo, existem (3%) de casos de terceirização integral do transporte escolar.
59.	Quanto à natureza do transporte escolar ofertado, todos os municípios utilizam veículos terrestres 100%. 
60.	Acerca da universalização do atendimento e do financiamento do transporte escolar, as respostas obtidas permitem inferir que: 
a)	em 100% dos municípios o transporte escolar atende à totalidade dos alunos que necessitam desses serviços;
b)	embora 93% dos respondentes declarem que transportam alunos da rede estadual, somente 73% dos municípios recebem ajuda financeira deste este federativo para este fim, seja mediante convênio (25%) , seja por meio da adesão a programa específico de financiamento (70%) ; 5% declaram não receber apoio financeiro do governo estadual;
c)	entre os municípios que recebem recursos estaduais, 37% apontam a insuficiência desses repasses para cobrir os custos dos transportes dos alunos da rede estadual, enquanto 56% consideram que as transferências são compatíveis com os custos do transporte e 7% declararam que não transportam alunos da rede estadual;
d)	98% dos respondentes declara não participar de convênio ou consórcio com outros municípios para oferta de serviços de transportes escolar e 2% que participam;
e)	em 40% dos municípios existem alunos que percorrem mais de 2 km a pé entre suas residências e o ponto de embarque/desembarque do transporte escola, percentual que ganha relevância quando se atesta que 7% desconhecem se estes fatos ocorrem ou não em seu município;
f)	90% dos secretários declaram conhecer o número exato de alunos portadores de deficiência ou com dificuldade de locomoção que estudam na rede municipal de ensino, enquanto 8% informam desconhecer esses números e 2% informara, que não há alunos nessa situação. De outra face, em apenas 22% dos municípios todos os veículos são adaptados para atender a alunos com deficiência ou com dificuldade de locomoção, enquanto 1% não possuem veículos adaptados em sua frota e 77% afirmam que apenas parte dos veículos são adaptados.
61.	As rotas do transporte escolar são dimensionadas/planejadas, com maior frequência, com base nos critérios de quilometragem percorrida, quantitativo de alunos transportados, tipo de veículo utilizado na rota, proximidade de escolas-polo e parceria com o estado e/ou com outro (s) município (s) , nesta ordem. Neste ponto, chama atenção a menor utilização do georreferenciamento dos percursos como critério para dimensionamento/planejamento das rotas.
62.	No que tange ao controle administrativo do transporte escolar, 83% afirmam controlar a assiduidade e a pontualidade dos prestadores desses serviços, 7% declaram que este controle se dá de forma parcial, enquanto 10% admitem não controlar, sob nenhuma forma, estas dimensões dos serviços. Por outro lado, 90% dizem possuir servidor designado para acompanhamento dos serviços terceirizados de transporte escolar, enquanto 8% admitem não possuir servidor especificamente designado para este fim e 2% afirmam que não há terceirização do transporte escolar no município. Ademais, 92% afirmam que controlam despesas com combustíveis e lubrificantes da frota do município empregada no transporte escolar, ao passo que 7% dizem não utilizar procedimentos para controle destas despesas e 1% dos secretários informaram a não utilização de veículos próprios no transporte escolar.
63.	Sob outra vertente, para 38% dos secretários municipais a atuação CACS/Fundeb se restringe à emissão de parecer financeiro anual nas contas do Pnate/FNDE. Todavia, para 62% dos respondentes, a atuação do conselho abrange também a fiscalização dos serviços de transporte escolar, o encaminhamento de denúncias sobre irregularidades e a sugestão de melhorias. Ainda sobre o CACS/Fundeb, 3% declaram haver contas do Pnate dos exercícios de 2015-2017 pendente de apreciação e/ou remessa ao FNDE, ao passo que 97% informam não haver pendência dessa natureza em seus municípios.
64.	Na composição das frotas utilizadas no transporte escolar, considerando veículos próprios e alugados, os ônibus são os veículos como maior incidência, seguidos dos micro-ônibus, vans/kombis, bicicletas, carros de passeio e camionete (pick up) , nessa ordem. Quanto à idade média da frota, para os veículos terrestres de propriedade dos municípios, 68% têm entre três e sete anos e 28% têm mais de sete anos de uso. Para os veículos de terceirizadas, 27% têm entre três e sete anos, 72% têm mais de sete anos de uso e 1% apresentam menos de três anos de fabricação.
65.	Para os veículos terrestres utilizados no transporte escolar, próprios ou alugados, 88% dos municípios afirmam que foram submetidos, nos últimos dois anos, à inspeção semestral de segurança junto ao órgão estadual de trânsito. Outrossim, 12% dos respondentes declaram que estas inspeções semestrais de segurança não são realizadas. 
66.	Quanto ao estado de conservação dos veículos terrestres do transporte escolar, em linhas gerais, os entrevistados consideram a frota contratada/terceirizada em melhor estado de conservação que aquela de propriedade dos entes municipais. Neste sentido, para 7% a frota municipal é ótima, para 60% é boa, para 32% é regular e, para apenas 1%, é inservível/sucateado. Já os veículos das contratadas estão em ótimo estado para 1%, bom estado de conservação para 80% dos respondentes, em estado regular para 17% e 2% declararam que não contratam veículos para o transporte escolar. 
67.	No que toca à manutenção, 42% informam controlar manutenções obrigatórias em todos os veículos utilizados no transporte escolar, contra 58% que realizam este controle somente em seus próprios veículos. 
68.	Por fim, 99% dos respondentes repelem a ocorrência de desvio de finalidade no uso veículos escolares, declarando que, além da condução dos estudantes na ida e volta às aulas, estes somente são empregados em eventos educacionais e culturais e 1% aceita para atividades recreativas.
Entre os requisitos mínimos que devem ser exigidos dos condutores do transporte escolar terrestre, o menos observado nos municípios que responderam ao questionário é aprovação em exame psicotécnico especial para transporte de alunos, matrícula específica no Detran como condutor de transporte escolar; não cometimento de infração grave ou gravíssima, ou não reincidência em infrações médias nos últimos doze meses; idade superior a 21 anos;  aprovação em curso especializado de condutor; CNH na categoria “D”. Cabe destacar que 3% entre os respondentes admitiram não exigir nenhum destes requisitos dos condutores de veículos terrestres e 1% declarou que não utiliza veículos terrestres no transporte escolar.
69.	Embora não soe obrigatório nos normativos do FNDE ou em normas específicas, cabe destacar que 38% dos municípios declaram possuir monitores presenciais em todos os veículos do transporte escolar; 55% informam possui-los em alguns veículos da frota, ao passo que 7% admitem não contar com a atuação desses profissionais em seus veículos escolares.
70.	Adentrando ao tema da aplicação dos recursos, a modalidade de licitação mais utilizada para contratar serviços de transporte escolar no Estado é o pregão presencial, seguido, igualmente, pela concorrência e pregão eletrônico, por fim, segue a dispensa de licitação. Entre os respondentes, ninguém fez uso de inexigibilidade de licitação neste exercício de 2018.
71.	Nesse jaez, os principais entraves ao processo licitatório declarados pelos respondentes, pela ordem, cuidam da limitação de recursos financeiros; de critérios para estimar preços; da falta de interessados em participar das licitações; e da inexistência ou escassez de prestadores de serviços no município/região.
72.	Na fase de planejamento dos certames, os critérios mais utilizados para especificação do objeto da futura contratação são, respectivamente: a quilometragem percorrida por veículo; o tipo de veículo a ser utilizado na rota; o número de rotas atendidas; a quantidade de alunos transportados; o tipo de pavimento (asfalto, areia, barro etc.) do percurso da rota; e, por último, o custo por aluno transportado. 
73.	A maioria dos contratos de terceirização do transporte escolar são medidos com base em pagamento fixo por veículo, levando em conta a medição exata, por georreferenciamento de km rodados; em pagamento fixo por rota atendida; em pagamento fixo por viagem realizada; em pagamento fixo por veículo, levando em conta quantidade mínima de km rodados; em pagamento fixo por aluno transportado, igualmente, com outra forma de medição; e por fim, em pagamento fixo por veículo, sem medição dos km rodados.  
74.	Em 18% dos municípios há previsão de subcontratação parcial dos serviços de transporte terceirizado; em 80% dos ajustes esta previsão não está autorizada nos editais de licitação; e em 2% não há terceirização do transporte escolar. Nesse sentido, em 88% dos contratos os serviços são prestados integralmente pelos contratados, em 8% deles são prestados parte pelos contratados e parte por subcontratados e em 2% são integralmente prestados por subcontratados, igualmente, com a informação de que não há terceirização do transporte escolar.
75.	De outra face, enquanto 67% das contratadas mantêm escritório de representação no município, 32% delas estão situadas longe da sede dos contratantes e 1% não há terceirização do transporte escolar. Nesse passo, 80% dos municípios em que há terceirização dão conta da permanência de representantes das contratadas no município e 18% declaram não haver preposto local, o que por certo causas entraves à comunicação e ao relacionamento entre contratantes e contratadas. Por fim, 2% declaram que não há terceirização do transporte escolar no município.
76.	No caso de falhas na execução dos serviços, a maioria dos secretários diz que, nesta ordem, intima as contratados para regularização imediata dos serviços, adota medidas para responsabilização das mesmas, promove descontos proporcionais aos dias parados nos pagamentos, providencia diretamente o transporte dos estudantes, aplica multa contratual e, por fim, adota outras medidas.
77.	Quanto às fontes utilizadas para custeio das despesas com o transporte escolar no exercício de 2018, incluindo terceirização, combustíveis e lubrificantes, manutenção de veículos e outras diretamente relacionadas, foram indicadas, por grau de relevância, os recursos do Pnate, do MDE (Manutenção e Desenvolvimento do Ensino) , das transferências estaduais, do QSE (Quota Salário Educação) , do Fundeb, de outras fontes, do FPM e do FME (Fundo Municipal de Educação) .
78.	No que concerne exclusivamente aos recursos descentralizados pelo Pnate, os gastos se concentram, prioritariamente, nos seguintes itens de despesa: terceirização do transporte; combustíveis e lubrificantes igualmente com serviços de mecânica e manutenção de veículos, gastos com pneus, licenciamento de veículos, seguros e impostos e taxas.
II.4.2. O Município de Aracruz/ES
79.	O município de Aracruz localiza-se na microrregião Baixada Espírito Santense a 19°49’09 “de latitude sul e 40°16’15” de latitude oeste e ocupa uma área de 1.426,83 km². A distância da sede a capital do Espírito Santo é de 83 km. A altitude da sede do município é de 50 metros acima do nível do mar. Limita-se ao norte com Linhares, ao sul com Fundão, a leste com Oceano Atlântico e a oeste com Ibiraçu e João Neiva.
80.	Caracteriza-se por verão chuvoso e inverno seco, pouco acentuado. A precipitação pluviométrica média é de 1200 mm/ano, a temperatura média é de 28°C e a umidade relativa do ar é de 87%.
81.	Aracruz é muito procurado pelos turistas por causa de suas belas praias e belezas naturais. Com economia emergente, devido ao seu ponto estratégico, e sua logística tem suas relações comerciais. Possuindo uma grande quantidade de indústrias abastecendo a sua economia, e possui até um porto que foi feito principalmente para o transporte do produto (celulose) .
82.	O IDHM (Índice de Desenvolvimento Humano do Município) de Aracruz /ES, medido pelo IBGE em 2010, foi de 0,752 e seu PIB (Produto Interno Bruto) per capta, medido em 2015, foi de R$ 55.889,97, o que o coloca na 165ª posição entre os 5.570 municípios brasileiros e na 6ª entre os 78 do Espírito Santo
83.	Segundo resultados preliminares do Censo Escolar (redes estaduais e municipais) - Anexo I de 2018, consultado no endereço eletrônico http://inep.gov.br/resultados-e-resumos, o município de Aracruz/ES, possui 19.816 alunos matriculados na educação básica da rede oficial de ensino. Destes, conforme dados apresentados no Questionário do Secretário Municipal, 3.433 utilizam o transporte escolar. 
84.	Para o exercício de 2016, mediante o Pregão Eletrônico 005-2016 - Aracruz, foram licitadas 117 rotas terrestres. A Cooperativa de Transportes Escolares e Passageiros de Aracruz – COOTRARA foi contratada para executar 97 rotas, mediante o 143/2016, que, inicialmente, registrava o valor de R$ 5.061.966,60, com vigência de 20/7/2016 a 20/7/2017.
85.	Para o exercício de 2018, mediante o Pregão Eletrônico 001-2018 - Aracruz, foram licitadas 25 rotas terrestres. A Cooperativa de Transportes Escolares e Passageiros de Aracruz – COOTRARA foi contratada para executar tais rotas, mediante o 15/2018, que, inicialmente, registrava o valor de R$ 5.061.966,60, com vigência de 2/2/2018 a 2/2/2019.
II.4.3. O Município de Santa Teresa/ES
86.	O município de Santa Teresa localiza-se na Região Central Espírito-Santense a uma latitude sul de 19°, 56’ e 12" e a uma longitude oeste de 40°, 35’ e 28", possuindo área de 1.002 km², equivalente a 2,2% do território estadual.  Limita-se ao norte com o município de Colatina; ao sul, com Santa Maria de Jetibá e Santa Leopoldina; a leste, com Fundão, Ibiraçu e João Neiva e a oeste, com Itarana e Itaguaçu.  
87.	Em Santa Teresa, cidade geograficamente situada em uma região montanhosa, o verão é curto, morno, opressivo, com precipitação e de céu quase encoberto; o inverno é ameno, seco e de céu quase sem nuvens. Ao longo do ano, em geral a temperatura varia de 12 °C a 29 °C e raramente é inferior a 9 °C ou superior a 32 °C.
88.	Essa cidade é também chamada "Beija-flor do Espírito Santo", graças à abundância destas aves na região e, principalmente, por ser a terra onde nasceu e viveu o cientista Augusto Ruschi — pioneiro nas pesquisas com beija-flores e fundador do Museu de Biologia Professor Mello Leitão, localizado na cidade. O município possui uma das mais exuberantes biodiversidades do mundo, e está cercado pelas montanhas da região serrana do Espírito Santo, com cerca de 40% de seu território composto de Mata Atlântica.
89.	O IDHM (Índice de Desenvolvimento Humano do Município) de Santa Teresa/ES, medido pelo IBGE em 2010, foi de 0,714 e seu PIB (Produto Interno Bruto) per capta, medido em 2015, foi de R$ 17.013,65, o que o coloca na 2.366ª posição entre os 5.570 municípios brasileiros e na 39ª entre os 78 do Espírito Santo. 
90.	Segundo resultados preliminares do Censo Escolar (redes estaduais e municipais) - Anexo I de 2018, consultado no endereço eletrônico http://inep.gov.br/resultados-e-resumos, o município de Santa Teresa/ES, possui 3.935 alunos matriculados na educação básica da rede oficial de ensino. Destes, conforme dados apresentados no Questionário do Secretário Municipal, 2.972 utilizam o transporte escolar. 
91.	Para o exercício de 2016, mediante o Pregão Presencial 092 2016 - Santa Teresa, foram licitadas 66 rotas terrestres. A Cooperativa de Transportes Colibri foi contratada para executar tais rotas, mediante o Contrato 63/2016, que, inicialmente, registrava o valor de R$ 2.105.676,97, com vigência de 2/8/2016 a 30/4/2017
II.4.4. Principais ações e desafios do transporte escolar sob a ótica dos intervenientes na política pública em nível estadual 
92.	No momento inicial de elaboração do escopo da FOC, vislumbraram-se, em linhas gerais, as seguintes problemáticas na prestação do transporte escolar em âmbito municipal, extensíveis ao Estado do Maranhão e, também, ao Estado do Espírito Santo:
a)	ausência de leis e normas disciplinadoras e consolidadas, sobretudo em algumas áreas específicas, como se dá com o transporte feito por embarcações;
b)	consideráveis diversidades sociais, econômicas, geográficas, urbanas e regionais, com reflexos sobre o serviço prestado no âmbito dos municípios;
c)	custeio do transporte escolar por fonte de recursos de diversas origens e competências sobrepostas de fiscalização por órgãos de controle.
93.	Com o desenrolar dos trabalhos, restou evidente que o planejamento, o financiamento, a gestão, o controle, e, sobretudo, a fiscalização do transporte escolar envolvem uma gama de atores intervenientes, muito além do executor final da política pública (prefeituras) e do repassador dos recursos (FNDE e, em sua maioria, governos estaduais) , alcançando a participação de órgãos de controle externo (tribunais de contas respectivos) e interno (CGU e controladorias estaduais e municipais) ; ministérios públicos estadual e federal; secretarias estaduais de educação; departamentos estaduais de trânsito; capitanias dos portos; Polícia Rodoviária Federal (PRF) ; câmaras de vereadores; conselhos sociais do CACS/Fundeb, da Assistência Social (CAS/SUAS) e tutelar municipal, dentre outros que figuram como representantes governamentais e da sociedade civil, por meio de diversificados seguimentos.
94.	Assim, chegou-se à conclusão de que futuras ações de melhoria do transporte escolar somente teriam possibilidades de êxito se estes atores intervenientes viessem a ser inseridos no processo, bem assim fossem conhecidas suas formas específica de intervenção na operacionalização/fiscalização da política pública, suas visões sobre os principais entraves ao modelo atual, boas práticas de gestão e sugestões de melhoria, inclusive normativas e procedimentais.
95.	Desta feita, consoante a metodologia estabelecida para o trabalho, no caso do Espírito Santo, foram endereçadas diligências ao TCE/ES (peça 11) , ao MPE/ES (peça 12) , à Secretaria de Estado da Educação do Espírito Santo (peça 13) , ao DETRAN/ES (peça 14) , à Capitania dos Portos no Espírito Santo (peça 15) , às promotorias de justiça das comarcas judiciais nos municípios de Aracruz/ES e Santa Teresa/ES (peça 16; e peça 17) .
96.	As respectivas respostas permitem inventariar as ações ora em curso e os principais desafios ao transporte escolar sob a ótica desses atores intervenientes no Estado do Espírito Santo, na forma sumariada em linhas subsequentes.
97.	Em sua manifestação, o TCE/ES, peça 7, listou processos que “guardam relação com a temática "transporte escolar", estando suas principais peças disponíveis em consulta no seguinte endereço eletrônico: https://www.tce.es.gov.br/consultas/processo/”.
98.	O MPE/ES, peça 28, encaminhou documentos, “contendo as informações prestadas por Promotorias de Justiça com atribuição em Educação, no que tange ao Transporte Escolar”. Destacamos que não há informações sobre os municípios de Aracruz/ES e Santa Teresa/ES.
99.	Destacamos da manifestação da SEDU/ES, peça 10, as informações atinentes às boas práticas:
Cadastro de dados: A principal informação cadastrada é o código de instalação de energia elétrica. Com base nesse dado, é possível geolocalizar os alunos e suas respectivas unidades escolares, além das demais informações necessárias para o cadastro. 
Otimização de Rotas: Após a geolocalização, é possível otimizar o trajeto do aluno até a unidade escolar mais próxima de sua residência, levando em consideração outras variáveis tais como: velocidade média das vias, restrição de veículos, horário de funcionamento das unidades escolares, dentre outras. 
Metodologia de Custo: Atualmente o Estado do Espírito Santo possui uma metodologia de cálculo de custo que contempla os valores atualizados de combustível, apurado mensalmente através da Agência Nacional do Petróleo (ANP) , o salário e ticket alimentação de motoristas e monitores, de acordo com a Convenção Coletiva de Trabalho do Sindicato do SINDIRODOVIÁRIOS do Espírito Santo, encargos trabalhistas, tributação, os tipos de pavimento, tipos de veículo e etc. Dessa forma, o módulo de otimização apura custos específicos para cada rota e de forma diferenciada em cada município do Estado. 
Rastreamento e Monitoramento via GPS: Para o próximo exercício, será implantada nas novas contratações a utilização de GPS nos veículos que prestam serviço de Transporte Escolar Rural aos alunos da Rede Estadual, melhorando assim a fiscalização do mesmo, onde será possível rastrear e monitorar se os veículos estão cumprindo as rotas propostas pela otimização e posteriormente, apurar a execução diária do transporte escolar de forma automática. 
Relatórios Gerenciais: Gera informações para auxiliar o gestor na tomada de decisão. 
As boas práticas foram adotadas levando em consideração o estudo realizado em parceria com a UFMG, através de convênio com o Estado do Espirito Santo
100.	De seu turno, o DETRAN/ES atendeu ao requisitório desta equipe encaminhando os documentos de peça 52, de onde destacamos as seguintes informações:
O DETRAN/ES estipulou um calendário de validade para as inspeções de segurança de transporte escolar por meio da Instrução de Serviço Normativa (ISN) DETRANIES nº 93/2016.
Os veículos com autorização especial para o transporte escolar, emitidos no ano de 2018, segue informado no Anexo I.
A relação dos condutores habilitados pelo curso específico para transportador escolar no ano de 2018 segue no Anexo II.
A relação de postos de atendimento e das circunscrições regionais também estão disponíveis no site do DETRAN, no menu "Contatos", submenu "Local e Horário de Atendimento".
Como dito alhures, uma das mudanças que melhorariam a qualidade dos serviços de transporte escolar prestados e reduziriam pelos entes municipais seria o reforço da fiscalização no início do novo mandato dos prefeitos.
101.	A Capitania dos Portos do Espírito Santo, por meio do expediente de peça 8, aduz que “não constam no SISGEMB (Sistema de Gerenciamento de Embarcações) da Diretoria de. Portos e Costas, embarcações inscritas na atividade de transporte de passageiros cujo cadastro tenha sido realizado para operar com o transporte escolar, na jurisdição desta Capitania dos Portos, até a presenta data.”
102.	Ainda sobre as diligências, a Promotoria de Aracru/ES, peça 29, não se manifestou e a de Santa Teresa/ES, peça 30, não relatou falhas na prestação de serviços do transporte escolar no âmbito do ente municipal.
103.	Registre-se que, em resposta (peça 57) à diligência endereçada à Controladoria Geral da União (CGU) pela SECEX/MA, informou-se, em relação aos Municípios do Estado do Espírito Santo o seguinte:
·	O Conselho de FUNDEB não atua no acompanhamento da execução do PNATE - Falha Média - Município de Pancas/ES;
·	Superfaturamento apurado na execução do contrato para transporte de alunos da rede pública estadual, sendo que parte do valor tratava de recursos federais do programa PNATE - Falha Grave - Município de Vitória/ES; 
·	Realização de transporte de alunos em veículos com fabricação mais antiga que a exigida em licitação e firmada em contrato - Falha Grave - Município da Serra/ES; e 
·	Pagamentos efetuados por serviços não recebidos, com recursos do PNATE - Falha Grave - Município da Serra/ES.
II.5.	Limitações inerentes à auditoria 
104.	Pontualmente, as principais limitações e dificuldades encontradas para o desenvolvimento dos trabalhos cuidam de: inexistência de leis e normas consolidadas acerca do transporte escolar; necessidade de buscar informações técnicas em diversos órgãos da administração pública, nem sempre obtendo as respostas esperadas; tempo exíguo para a efetivação da fiscalização e a necessidade de ajustar papéis de trabalho e procedimento de auditoria em simultâneo à execução da auditoria nos municípios; condições de trafegabilidade aliadas às distâncias consideráveis dos povoados da zona rural dos dois municípios auditados; falta de detalhamento dos gastos nos contratos de fornecimento de combustíveis e de manutenção de veículos nos municípios auditados.
105.	A primeira grande dificuldade encontrada cuida da inexistência de norma regulamentadora consolidada e específica para o transporte escolar, em âmbito nacional. Nesse ponto, o que mais próximo se localizou disso foi o Guia do Transporte Escolar, editado pelo FNDE, mas que se limita a recomendações, atrelando-as a leis e normas gerais sobre transporte, segurança, acessibilidade, conforto, higidez, referentes aos veículos terrestres e embarcações, sem considerar peculiaridades e especificidades do transporte de escolares.
106.	Essa lacuna normativa e regulamentar obrigou a equipe a despender grande esforço laboral para concepção da metodologia e dos papéis de trabalho utilizados na fiscalização, sobretudo no que pertine à identificação de requisitos e critérios de auditoria constantes da matriz de planejamento elaborada para o trabalho.
107.	 De outro lado, por conta dessa dispersão, a equipe, como detalhado no tópico deste relatório dedicado à metodologia, precisou firmar contatos com órgãos e entidades da administração pública e da sociedade civil, de alguma forma interveniente na operacionalização/fiscalização da política pública do transporte escolar, nem sempre obtendo as informações necessárias, pelo menos na quantidade, qualidade, tempestividade e nível de agregação exigidos para elaboração deste relatório.
108.	No trabalho de campo propriamente dito, a equipe encontrou dificuldades com o tempo exíguo fixado para obter, analisar e processar as informações, mormente porque se fez necessário entrevistar diversos atores e partícipes do transporte escolar no âmbito dos entes auditados, como condutores, estudantes, professores, conselheiros etc., a fim de que se pudesse esboçar um perfil dos serviços prestados.
109.	Também, cabe registrar como fator limitante, o desconhecimento geográfico dos municípios auditados, bem como a grande quantidade de rotas terrestres de transporte escolar em cada um deles, o que obrigou grande esforço na priorização e seleção daquelas rotas que seriam efetivamente verificadas in loco.
II.6. Volume de recursos fiscalizados 
110.	O volume de recursos fiscalizados compreende tanto os abrangidos pela competência institucional do TCU, que pode glosar as despesas a eles pertinentes, sem prejuízo de outras sanções, quanto os albergados pela competência fiscalizatória do Tribunal de Contas do Estado do Espírito Santo, uma vez que o transporte escolar é custeado também com recursos de outras fontes que não os repasses federais.
111.	Outrossim, deve ser ressaltado que parte do objeto fiscalizado, qual seja, os veículos oficiais destinados ao transporte escolar, está inserida no patrimônio dos entes federados, não se mensurando aqui seu valor contábil para fins de se informar o volume dos recursos fiscalizados.
112.	Entre as contratações relacionadas às despesas com o transporte escolar, relacionaram-se os contratos de locação de veículos.
113.	Assim, considerou-se, para fins de mensurar o volume dos recursos fiscalizados, o valor das contratações de veículos e embarcações, conforme o discriminado no seguinte quadro:
Município de Aracruz/ES
	Contrato
	Empresa
	Vigência
	Valor

	143/2016 e Aditivos
	COOPERATIVA DE TRANSPORTES ESCOLARES E PASSAGEIROS DE ARACRUZ – COOTRARA
	12/3 a 19/7/2019
	15.891.497,34

	015/2018
	COOPERATIVA DE TRANSPORTES ESCOLARES E PASSAGEIROS DE ARACRUZ – COOTRARA
	2/2/2018 a 2/2/2019
	1.186.489,37

	Total
	17.077.986,71

Município de Santa Teresa/ES
	Contrato
	Empresa
	Vigência
	Valor

	063/2016 e Aditivos
	COOPERATIVA DE TRANSPORTES COLIBRI
	2/8/2016 a 30/6/2019
	9.183.882,41

114.	Desta feita, o volume dos recursos financeiros fiscalizados importa em R$ 26.261.869,12
II.7. Benefícios estimados da fiscalização 
115.	No âmbito particular dos municípios fiscalizados nesta auditoria, espera-se colher, como benefícios, a mensuração do desempenho, com identificação de falhas procedimentais e oportunidades de melhoria. Com relação às diretrizes finalísticas e à aderência às normas operacionais e regulamentares do transporte escolar, espera-se, de posse das detecções de eventuais irregularidades ou de procedimentos ineficientes, recomendar ações de melhoria, assim como divulgar boas práticas eventualmente encontradas.
116.	Sob o prisma da conformidade, tem-se como possíveis benefícios a supressão de irregularidades e a correção de falhas e ineficiências relacionadas à licitação, contratação e execução orçamentário-financeira dos recursos aplicados, incluindo os programas federais Pnate e Caminhos da Escola, mas não limitadas a eles. 
117.	Sob outro prisma, pelo muito que se verifica nas ações fiscalizatórias hoje empreendidas no âmbito do transporte escolar, estas assumem predominantemente cunho punitivo do gestor e reparatório para o erário, além de perseguir o banimento da utilização de veículos em mau estado de conservação, que colocam em risco a vida e integridade física dos estudantes transportados. 
118.	Conquanto absolutamente indispensável este viés fiscalizatório – mormente pelo aspecto da segurança aos alunos transportados, os resultados práticos das ações de controle até aqui empreendidas demonstram que outras medidas de caráter pedagógico e estruturantes fazem-se necessárias, devendo cada uma delas ser desenhada levando-se em conta a realidade em cada estado da federação, quiçá de cada sub-região/microrregião geográfica e socioeconômica em cada UF, em razão de suas peculiaridades e características marcantes, que não podem ser desprezadas se pretende aperfeiçoar o transporte escolar enquanto política educacional.
119.	Assim, tendo em mente que esta fiscalização é realizada no contexto da FOC Transporte Escolar nos Municípios Brasileiros, pretende-se também contribuir para a elaboração de uma fotografia representativa do transporte escolar municipal no Espírito Santo e no Brasil para, a partir deste cenário, propor soluções estruturais que promovam a excelência dessa política pública e envolvam e motivem o engajamento de outros atores intervenientes no setor, tudo o fito de tornar mais eficiente e econômica a prestação deste serviço, aumentar a segurança dos alunos transportados e, finalmente, assegurar a permanência dos alunos na escola pública e sua evolução educacional.
III. Achados de auditoria
III.1. Pagamentos por serviços não executados - Município de Aracruz/ES
Tipificação: 
Falhas/impropriedades
Situação encontrada: 
No processo de pagamento relativo ao mês 02/2018, a COOTRARA – Cooperativa de Transporte de Escolares e Passageiros de Aracruz, apresentou a Nota Fiscal 868/2018, informando ter executado os serviços de transporte escolar (item 12.2 da Planilha de Execução) com a presença de Monitor Escolar, no valor de R$ 8.423,10, equivalente a 15 dias do calendário escolar.
Segundo o disposto no item 3.2 do Contrato 143/2016 firmado com a referida cooperativa de transporte: o “ Pagamento do valor pactuado será efetuado mensalmente, após entrega do relatório da execução de serviços apresentado pela Contratada à Coordenação de Transporte Escolar da Secretaria Municipal de Educação, contendo os serviços executados e a quilometragem rodada, o itinerário, o quantitativo de alunos (nominal) por itinerário, conforme modelo constante no anexo G do Termo de Referência e do Edital 080/2106, o qual deverá ser atestado pelo fiscal do contrato, após análise e parecer do relatório ”.
De acordo com o referido contrato, o itinerário a ser percorrido diariamente, no total de 98 km, abrangia os turnos matutino e vespertino, não se fazendo necessária, portanto, a presença de Monitor, posto que os alunos contemplados apresentavam idade superior a 10 anos, em consonância com o previsto no subitem 9.2 do Edital do Pregão Eletrônico 05/2016.
A forma de remuneração do transporte escolar contratado para o itinerário em questão consistia no pagamento de R$ 5,73/km rodado, ou R$ 561, 54 por dia (98 x R$ 5,73) .
Ressalte-se que o Contrato nº 143/2016 encontra-se em execução desde 20/07/2016, tendo sofrido duas prorrogações em 2017 e 2018.
Por último, verificou-se que, segundo especificado no item 3 da Requisição de Serviços 235/2016, os alunos transportados no percurso referenciado pertencem à Rede Municipal de Ensino, financiados com recursos originários da dotação orçamentária 1.108.0004 – Salário Educação, cuja fiscalização de sua aplicação compete ao Tribunal de Contas do Estado do Espírito Santo – TCE/ES, segundo entendimento do TCU, prolatado por meio do Acórdão 4592/2016-TCU-Primeira Câmara: “1.6. Dar ciência ao representante deste acórdão, com cópia da instrução (peça 28) , bem como que, segundo o entendimento deste Tribunal, os recursos oriundos da quota parte de 2/3 do Salário Educação, quando transferidos pelo Fundo Nacional de Desenvolvimento da Educação (FNDE) à prefeituras e secretarias municipais, pertencem ao município, segundo a Decisão 51/2002-TCU-Plenário e Decreto-Lei 1.805/80, cabendo aos Tribunais de Contas dos Estados, aos Conselhos de Contas dos Municípios, quando houver, e, ainda, aos Tribunais de Contas Municipais, auxiliar o órgão legislativo competente na fiscalização da efetiva aplicação dos recursos”.
Além deste caso, foram verificadas situações em que percursos contratados no âmbito do Contrato 015/2018, não executados em determinados dias pelo transporte escolar, foram pagos integralmente.
A título de exemplo, tem-se que dia 15/5/2018, não houve cumprimento da rota 2 da Planilha de Execução: 44 km diários, R$ 7, 64 por quilômetro rodado, e, mesmo assim, houve pagamento integral da fatura (NF 904/2018) , correspondente a 20 dias do calendário escolar, no montante de R$ 6.723,20 (44 x 20 x R$ 7,64) .
Os recursos orçamentários para custeio do serviço tiveram por origem o convênio firmado com a Secretaria de Educação do Estado do Espírito Santo, no âmbito do PETE – Programa Estadual do Transporte Escolar.
Durante a fase de elaboração do presente relatório, o Município encaminhou cópia do Ofício nº 649/2018-SEMEDE, endereçado à COOTRARA, relatando das providências a serem implementadas com vistas ao saneamento dos pagamentos irregulares do transporte escolar, executados no âmbito do Contrato 143/2016, decorrentes especificamente das indevidas cobranças por inexistentes monitores escolares em determinados trajetos percorridos.
Assim, nossa proposta de encaminhamento será no sentido de dar conhecimento ao TCE/ES, com vistas a adoção das providências que entender pertinentes a respeito dos pagamentos irregulares efetuados à COOTRARA.
Objetos nos quais o achado foi constatado: 
Edital 005/2016 - Contratação de empresa para executar serviços de transporte escolar  - Município de Aracruz-ES, sob a forma de fretamento com fornecimento de veículos, abastecidos de combustíveis, com motorista/condutor e monitor/acompanhante.
Edital 001/2018 - Contratação de empresa para executar serviços de transporte escolar - Município de Aracruz-ES, sob a forma de fretamento com fornecimento de veículos, abastecidos de combustíveis, com motorista/condutor e monitor/acompanhante.
Aditivo de Contrato 5/2018 - Termo Aditivo nº 5/2018 do Contrato 143/2016 - Contratação de transporte escolar - Município de Aracruz-ES
Aditivo de Contrato 3/2017 - Termo Aditivo nº 3/2017 do Contrato 143/2016 - Contratação de transporte escolar - Município de Aracruz-ES
Critérios: 
Lei 4320/1964, art. 62; art. 63
Lei 8666/1993, art. 73, caput, inciso II, alínea b; art. 76
Evidências: 
Evidência 4 - Termo de Referência Pregão 80-2016 - Aracruz-ES - Termo de Referência Pregão 80-2016 - Aracruz-ES, folha 23.
Evidência 1 - Termo de Adjudicação-Homologação Pregão 080-2016-Aracruz-ES - Termo de Adjudicação-Homologação Pregão 080-2016-Aracruz-ES, folha 3.
Evidência 2 - Contrato 143-2016 - COOTRARA - Aracruz - Contrato 143-2016 - COOTRARA - Aracruz, folha 5.
Evidência 3 - Processo de pagamento sem a presença de Monitor Escolar-Aracruz - Processo de pagamento, fevereiro-2018, sem prestação de serviços de Monitor Escolar-Aracruz, folhas 1/10.
Evidência 5 - Edital do Pregão Eletrônico 001-2018, Região de Guaraná - Edital do Pregão Eletrônico 001-2018, Região de Guaraná, folhas 31/34.
Evidência 7 - Processo de pagamento maio-2018, Contrato 015-2018 - Processo de pagamento maio-2018, Contrato 015-2018, percurso não executado, folhas 1/8.
Evidência 8 - Edital do Pregão Eletrônico 005-2016 - contratação de transporte escolar-Aracruz - Edital do Pregão Eletrônico 005-2016 - contratação de transporte escolar-Aracruz, folha 29.
Evidência 14 - Ofício de comunicação de providências adotadas pelo Município de Aracruz a respeito dos pagamentos indevidos - Ofício de comunicação de providências adotadas pelo Município de Aracruz a respeito dos pagamentos indevidos, folha 1.
Causas da ocorrência do achado: 
Omissão da autoridade e/ou do fiscal responsável pela fiscalização do contrato;
Deficiências de controles por parte do município
Efeitos/Consequências do achado: 
Prejuízos gerados por pagamentos indevidos (efeito real) 
Proposta de encaminhamento: 
a)	Dar conhecimento ao Tribunal de Contas do Estado do Espírito Santo – TCE/ES, a respeito de que a Prefeitura de Aracruz/ES vem realizando indevidamente pagamentos de transporte escolar no âmbito dos Contratos 143/2016 e 015/2018, relativamente aos serviços de Monitores Escolares não executados e percursos não realizados, respectivamente, em desacordo com as disposições constantes dos arts. 62 e 63, da Lei 4320/1964, 73, inciso II, alínea b; e 76, caput, da Lei 8666/1993; e
b)	Dar ciência ao município de Aracruz/ES, com fundamento no art. 7º da Resolução TCU 265/2014, acerca das irregularidades configuradas nos pagamentos de serviços de Monitores Escolares não executados no âmbito do contrato 143/2016 e percurso não realizado não realizado previsto no Contrato 015/2018, em desacordo com as disposições constantes dos arts. 62 e 63, da Lei 4320/1964, 73, inciso II, alínea b; e 76, caput, da Lei 8666/1993; e
III.2. Formatação inadequada de preços de referência - Município de Aracruz/ES
Tipificação: 
Falhas/impropriedades 
Situação encontrada: 
Constatou-se que a definição dos preços de referência para contratação dos serviços de transporte escolar tem-se mostrado deficiente, em decorrência de falhas na formatação dos preços que compõem o orçamento de referência.
A metodologia empregada pelo município para estabelecer os valores de referência tem-se limitado a pesquisas de preços junto a prestadores de serviços do ramo de transporte que, não raro, participam das licitações. Dentre os valores informados, extrai-se a preço médio do quilômetro rodado que servirá para compor o orçamento estimativo da licitação a ser realizada.
Para a realização do Pregão Eletrônico 001/2018, que resultou no Contrato 015/2018, os valores referenciais do quilômetro rodado foram apurados tomando por base a média aritmética obtida a partir dos preços coletados junto a cinco prestadores de serviços do ramo de transporte.
Como a metodologia adotada para se calcular os valores referenciais dos quilômetros rodados considerou apenas o preço médio cotados juntos às cinco empresas, permitiu-se que a COOTRARA, vencedora do pregão eletrônico em comento, apresentasse proposta comercial, cujos preços, em alguns casos, ultrapassaram em 29 % os preços cotados pela referida cooperativa, para fins de composição do orçamento referencial. Exemplo: percurso 2.89.01.1030-6 – Locação de veículo com capacidade até 15 alunos; preço pesquisado informado pela COOTRARA: R$ 6,51; preço médio pesquisado: R$ 7,71; preço da proposta comercial ofertado pela COOTRARA: R$ 7,69. Neste caso, a vencedora foi beneficiada com um aumento de 18 %, quando comparado o preço pesquisado e o preço referencial constante do orçamento estimativo.
Por fim, a adoção desta metodologia foi determinante para que o valor referencial do orçamento base atingisse a soma de R$ 1.189.300,94, em contraposição ao menor orçamento apresentado pela COOTRARA, no valor de R$ 990.826,50, quando da realização da última pesquisa realizada com vistas à realização do orçamento estimativo da licitação em questão. Na prática, a COOTRARA, vencedora da licitação com a proposta comercial de R$ 1.186.489,37, foi beneficiada com um acréscimo da ordem de R$ 195.662,87 (R$ 1.186.489,37 – R$ 990.826,50) , equivalente a 19,74 %, em relação aos preços cotados em 25/08/2017, conforme mencionado anteriormente.
O posicionamento do TCU a respeito deste assunto tem sido no sentido de que a Administração Pública deve proceder, quando da realização de licitação, dispensa ou inexigibilidade, à consulta de preços correntes no mercado, ou fixados por órgão oficial competente ou, ainda, constantes do sistema de registro de preços, em cumprimento ao disposto no art. 26, § único, inciso III, e art. 43, inciso IV, da Lei 8.666/93, consubstanciando a pesquisa no mercado em, pelo menos, três orçamentos de fornecedores distintos, os quais devem ser anexados ao procedimento licitatório (Acórdão 980/2005-TCU-Plenário) .
O Contrato 015/2018, firmado com a COOTRARA, no valor de R$ R$ 1.186.489,37, teve como fonte recursos: 1.101.0000 – Recursos do MDE (R$ 513.084,60) e 1.108.0004 – Convênio SEDU – Transporte Escolar (R$ 660.557,65) .
Assim, nossa proposta de encaminhamento será no sentido de dar conhecimento, em virtude da aplicação de recursos originários do MDE (art. Art. 24 da Lei 11.494/1997) , ao Tribunal de Contas do Estado do Espírito Santo – TCE, em decorrência da aplicação de recursos originários da Secretaria Estadual de Educação/ES, por conta do Programa Estadual do Transporte Escolar – PETE e de dar ciência ao próprio Município de Aracruz/ES, como contratante do transporte escolar.
Objetos nos quais o achado foi constatado: 
Edital 001/2018 - Contratação de empresa para executar serviços de transporte escolar - Município de Aracruz-ES, sob a forma de fretamento com fornecimento de veículos, abastecidos de combustíveis, com motorista/condutor e monitor/acompanhante.
Critérios: 
Decreto 5450/2005, art. 9º, § 2º
Lei 8666/1993, art. 15, § 1º, inciso V; art. 43, inciso IV
Lei 10520/2002, art. 3º, inciso III
Evidências: 
Evidência 9 - Cotação de preços, pregão 015-2018, junho 2017 - Cotação de preços apresentada pela COOTRARA, pregão 015-2018, junho 2017, folhas 1/11.
Evidência 10 - Cotação de preços, Pregão 015-2018, agosto 2017 - Cotação de preços apresentada pela COOTRARA, pregão 015-2018, agosto 2017, folhas 1/11.
Evidência 11 - Proposta Comercial apresentada pela COOTRARA- Pregão 015-2018 - Proposta Comercial apresentada pela COOTRARA, Pregão 015-2018, folhas 1/3.
Evidência 5 - Edital do Pregão Eletrônico 001-2018, Região de Guaraná - Orçamento estimativo do Pregão Eletrônico 001-2018, Região de Guaraná, folhas 51/55.
Evidência 6 - Contrato 015-2018 - Região de Guaraná - Valor do Contrato 015-2018 - Região de Guaraná, folha 2.
Causas da ocorrência do achado: 
Metodologia deficiência na formatação dos preços de referência
Omissão da autoridade competente pela homologação do certame
Imprudência do responsável pela elaboração do edital
Efeitos/Consequências do achado: 
Aquisições ou contratações de equipamentos por preços maiores que o de mercado (efeito real) - Contratação do transporte escolar por preços superiores ao de mercado, resultando em aquisições antieconômicas, especialmente nos casos de menor competitividade ou de prestador único. Antieconomicidade, também, à medida que os prestadores são guiados por preços superestimados e não estabelecem a disputa de preços adequada.
Proposta de encaminhamento: 
a)	Dar conhecimento ao TCE/ES de que a Prefeitura de Aracruz/ES vem a realizando pesquisa de preços para elaboração de orçamento básico de licitação com respaldo apenas em consulta a prestadores de serviços do transporte escolar/passageiros, não atende o art. 15, inciso V, da Lei 8.666/1993, que estabelece que as compras, sempre que possível, deverão balizar-se pelos preços praticados no âmbito dos órgãos e entidades da Administração Pública, sendo o registro de preços precedido de ampla pesquisa de mercado; e
b)	Dar ciência ao município de Aracruz/ES, com fundamento no art. 7º da Resolução TCU 265/2014, de que a realização de pesquisa de preços para elaboração de orçamento básico de licitação com respaldo apenas em consulta a prestadores de serviços do transporte escolar/passageiros não atende o art. 15, inciso V, da Lei 8.666/1993, que estabelece que as compras, sempre que possível, deverão balizar-se pelos preços praticados no âmbito dos órgãos e entidades da Administração Pública, sendo o registro de preços precedido de ampla pesquisa de mercado.
III.3. Utilização de modalidade diversa do pregão eletrônico, sem a devida comprovação e justificativa de inviabilidade de sua realização - Município de Santa Teresa-ES
Tipificação: 
Boas práticas
Situação encontrada: 
Com vistas à contratação de transporte escolar, a Prefeitura realizou o processo licitatório na modalidade Pregão Presencial nº 92/2016, sem justificativa plausível para a inviabilidade de realização de pregão eletrônico.
A Lei 10.520/2002 instituiu a modalidade de licitação denominada pregão em todo o âmbito da Administração Pública, admitindo, de antemão, o uso de recursos de tecnologia da informação, nos termos de regulamentação específica, o que veio a ser efetivado por meio do Decreto 5.504/2005, que prescreve  a exigência de utilização do pregão, preferencialmente na forma eletrônica, nos casos de contratações de bens e serviços comuns e, em caso de inviabilidade do uso da forma eletrônica, conforme dicção do § 2º, do art. 1º, do referido decreto, deverá ser devidamente justificada pelo dirigente ou autoridade competente.
Dessa forma, o TCU vem determinando aos jurisdicionados que só utilizem pregões no formato presencial no caso de inviabilidade de realização do certame no formato eletrônico, a ser justificada pela autoridade competente.
A proposta de encaminhamento, portanto, para este achado, será de dar ciência ao município envolvido.
Objetos nos quais o achado foi constatado: 
Edital 092/2016 - Contratação de empresa para execução do transporte escolar - Município de Santa Teresa-ES
Critérios: 
Acórdão 727/2009, Tribunal de Contas da União, Plenário
Acórdão 247/2017, Tribunal de Contas da União, Plenário
Decreto 5450/2005, art. 4º, § 1º
Evidências: 
Evidência 12 - Edital do Pregão Presencial 092 2016 - Santa Teresa - Edital do Pregão Presencial 092 2016 - Santa Teresa, folhas 1/55.
Evidência 13 - Contrato 063-2016 - Santa Teresa - Contrato 063-2016 - Santa Teresa, folhas 1/23.
Causas da ocorrência do achado: 
Imprudência do responsável pela elaboração do edital.
Omissão da autoridade competente pela homologação do certame.
Efeitos/Consequências do achado: 
Aquisições sem o devido caráter competitivo (efeito potencial) - Restrição à competitividade.
Proposta de encaminhamento: 
Dar ciência ao município de Santa Teresa/ES, com fundamento no art. 7º da Resolução TCU 265/2014, acerca da realização de licitação na modalidade pregão presencial, em detrimento à forma eletrônica, identificada nos processos nº 092/2106, sem que fossem apresentadas justificativas que comprovassem a inviabilidade de realização do pregão eletrônico, contrariando o disposto no art. 4º, § 1º do Decreto 5.450/2005 e dos Acórdãos TCU 2544/2017 e 247/2017, ambos do Plenário.
III.4. Alunos da educação infantil e do ensino fundamental, residentes na zona rural, não atendidos pelo transporte escolar - Municípios de Aracruz/ES e de Santa Teresa/ES
Tipificação: 
Falhas/impropriedades
Situação encontrada: 
De acordo com documentação encaminhada pelos Conselhos Tutelares de Santa Teresa/ES e Aracruz/ES, houve relato de casos de alunos da educação infantil e do ensino fundamental, residentes em zona rural não atendidos pelo transporte escolar.
A proposta de encaminhamento para este achado, portanto, será de dar ciência do ocorrido aos municípios envolvidos.
Objetos nos quais o achado foi constatado: 
Contrato 143/2016 - Contratação de empresa para executar transporte escolar - Município de Aracruz-ES
Contrato 015/2018 - Contratação de empresa para execução do transporte escolar - Município de Aracruz-ES
Contrato 063/2016 - Contratação de transporte escolar no Município de Santa Teresa
Critérios: 
Constituição Federal, art. 208, inciso VII
Lei 9394/1996, art. 11, inciso V
Evidências: 
Evidência 13 - Contrato 063-2016 - Santa Teresa - Contrato 063-2016 - transporte escolar, Santa Teresa, folhas 1/23.
Evidência 2 - Contrato 143-2016 - COOTRARA - Aracruz - Contrato 143-2016 - transporte escolar, Aracruz, folhas 1/27.
Evidência 6 - Contrato 015-2018 - Região de Guaraná - Contrato 015-2018 - transporte escolar - Aracruz, folhas 1/17.
Evidência 16 - Documentação encaminhada pelo Conselho Tutelar de Santa Teresa - Questionário encaminhado pelo Conselho Tutelar de Santa Teresa, folhas 1/14.
Evidência 15 - Documentação encaminhada pelo Conselho Tutelar de Aracruz - Questionário encaminhado pelo Conselho Tutelar de Aracruz, folhas 1/4.
Causas da ocorrência do achado: 
Local inacessível em função das fortes chuvas; Moradia de aluno distante do ponto de embarque; e Veículo da rota do aluno já dentro do limite de lotação.
Efeitos/Consequências do achado: 
Riscos à eficiência do Programa de Transporte Escolar. (efeito potencial) 
Proposta de encaminhamento: 
Dar ciência aos municípios de Aracruz/ES e Santa Teresa/ES, com fundamento no art. 7º da Resolução TCU 265/2014, de que, segundo documentação encaminhada pelo Conselho Tutelar de Santa Teresa/ES, há casos de alunos da educação infantil e do ensino fundamental, residentes na zona rural, não atendidos pelo transporte escolar, em desconformidade com as disposições constantes dos arts. 208, inciso VII, da CF/88, e 11, inciso V, da Lei 9.394.
III.5. Dimensionamento ou planejamento inadequados de rotas, frequências e horários do transporte escolar - Municípios de Aracruz/ES e de Santa Teresa/ES
Tipificação: 
Falhas/impropriedades
Situação encontrada: 
Verificamos, em entrevistas com alunos do município de Aracruz-ES e de Santa Tereza-ES, casos de rotas com lotação superior à permitida.
A proposta de encaminhamento para este achado, portanto, será de dar ciência do ocorrido ao município envolvido.
Objetos nos quais o achado foi constatado: 
Contrato 143/2016 - Contratação de empresa para executar transporte escolar - Município de Aracruz-ES
Contrato 015/2018 - Contratação de empresa para execução do transporte escolar - Município de Aracruz-ES
Contrato 063/2016 - Contratação de transporte escolar no Município de Santa Teresa
Critérios: 
Constituição Federal, art. 37, caput
Evidências: 
Evidência 21 - Questionário dos alunos de Aracruz - Excesso de Lotação - Questionário dos alunos de Aracruz - Excesso de Lotação, folhas 1/8.
Evidência 22 - Questionário dos alunos de Santa Teresa - Excesso de Lotação - Questionário dos alunos de Santa Teresa - Excesso de Lotação, folhas 1/8.
Causas da ocorrência do achado: 
Dimensionamento/planejamento inadequado de rotas.
Efeitos/Consequências do achado: 
Riscos à segurança e a integridade física dos alunos. (efeito potencial) 
Proposta de encaminhamento: 
Dar ciência aos municípios de Aracruz/ES e Santa Teresa/ES, com fundamento no art. 7º da Resolução TCU 265/2014, de que, segundo entrevistas com alunos, há casos de rotas com lotação superior à permitida, contrariando princípio da eficiência previsto no art. 37, caput, da CF/88.
III.6. Alunos do ensino médio, residentes na zona rural, não atendidos pelo transporte escolar - Municípios de Aracruz/ES e de Santa Teresa/ES
Tipificação: 
Falhas/impropriedades
Situação encontrada: 
De acordo com documentação encaminhada pelos Conselhos Tutelares de Santa Teresa/ES e Aracruz/ES, há casos de alunos do ensino médio, residentes na zona rural, não atendidos pelo transporte escolar.
Objetos nos quais o achado foi constatado: 
Contrato 143/2016 - Contratação de empresa para executar transporte escolar - Município de Aracruz-ES
Contrato 015/2018 - Contratação de empresa para execução do transporte escolar - Município de Aracruz-ES
Contrato 063/2016 - Contratação de transporte escolar no Município de Santa Teresa
Critérios: 
Constituição Federal, art. 208, inciso VII
Lei 9394/1996, art. 11, inciso V
Evidências: 
Evidência 16 - Documentação encaminhada pelo Conselho Tutelar de Santa Teresa - Questionário encaminhado pelo Conselho Tutelar de Santa Teresa, folhas 1/14.
Evidência 15 - Documentação encaminhada pelo Conselho Tutelar de Aracruz - Questionário encaminhado pelo Conselho Tutelar de Aracruz, folhas 1/4.
Causas da ocorrência do achado: 
Local inacessível em função das fortes chuvas; Moradia de aluno distante do ponto de embarque; e Veículo da rota do aluno já dentro do limite de lotação.
Efeitos/Consequências do achado: 
Riscos à eficiência do Programa de Transporte Escolar.  (efeito potencial) 
Proposta de encaminhamento: 
Dar ciência aos municípios de Aracruz/ES e Santa Teresa/ES, com fundamento no art. 7º da Resolução TCU 265/2014, de que, segundo documentação encaminhada pelo Conselho Tutelar de Santa Teresa/ES, há casos de alunos do ensino médio, residentes na zona rural, não atendidos pelo transporte escolar, em desconformidade com as disposições constantes dos arts. 208, inciso VII, da CF/88, e 11, inciso V, da Lei 9.394.
III.7. Veículos terrestres não adequados ao transporte escolar ou sem condições gerais de trafegabilidade - Municípios de Aracruz/ES e de Santa Teresa/ES
Tipificação: 
Falhas/impropriedades
Situação encontrada: 
Existência de veículos empregados no transporte escolar com idade superior a sete anos, em desconformidade com as recomendações emitidas pelo FNDE através do Guia do Transporte Escolar.
Objetos nos quais o achado foi constatado: 
Contrato 143/2016 - Contratação de empresa para executar transporte escolar - Município de Aracruz-ES
Contrato 015/2018 - Contratação de empresa para execução do transporte escolar - Município de Aracruz-ES
Contrato 063/2016 - Contratação de transporte escolar no Município de Santa Teresa
Critérios: 
Legislação vigente, Transporte escolar - Fundo Nacional de Desenvolvimento da Educação - FNDE
Evidências: 
Evidência 17 - Idade dos veículos de Aracruz. - Idade dos veículos de Aracruz e Cooperativa contratada, folhas 1/4.
Evidência 18 - Idade dos veículos de Santa Teresa. - Idade dos veículos de Santa Teresa e Cooperativa contratada, folhas 1/4.
Causas da ocorrência do achado: 
Deficiência de controle, tendo em vista a utilização de veículos acima de 7 anos de uso.
Efeitos/Consequências do achado: 
Riscos de acidentes, ameaçando a segurança e a integridade física dos alunos. (efeito potencial) 
Proposta de encaminhamento: 
Dar ciência aos municípios de Aracruz/ES e Santa Teresa/ES, com fundamento no art. 7º da Resolução TCU 265/2014, de que foi verificado a existência de veículo utilizados no transporte escolar com idade superior a sete anos, em desconformidade com as recomendações emitidas pelo FNDE, através do Guia do Transporte Escolar.
III.8. Ausência de equipamentos obrigatórios em veículos utilizados no transporte escolar - Município de Aracruz/ES
Tipificação: 
Falhas/impropriedades
Situação encontrada: 
Verificamos no Município de Aracruz-ES a existência de veículos empregados no transporte escolar circulando sem pneu estepe, chave de roda e macaco, em inobservância aos arts. 105, II, e 136, IV, da Lei 9.503/1997 (Código de Trânsito Brasileiro) e ao Guia do Transporte Escolar do FNDE.
Objetos nos quais o achado foi constatado: 
Contrato 143/2016 - Contratação de empresa para executar transporte escolar - Município de Aracruz-ES
Contrato 015/2018 - Contratação de empresa para execução do transporte escolar - Município de Aracruz-ES
Critérios: 
Normativo interno, Transporte escolar
- Fundo Nacional do Desenvolvimento da Educação - FNDE
Resolução 14/1998, CONTRAN, art. 1º, § 1º
Evidências: 
Evidência 25 - Check List- chave, macaco, estepe e tacógrafo - Check List - chave, macaco, estepe e tacógrafo.
Causas da ocorrência do achado: 
Deficiência de controle, tendo em vista veículos circulando sem estepe, chave de roda e macaco.
Efeitos/Consequências do achado: 
Risco à segurança do veículo. (efeito potencial) 
Proposta de encaminhamento: 
Dar ciência ao município de Aracruz/ES, com fundamento no art. 7º da Resolução TCU 265/2014, de que foi verificada a existência de veículos empregados no transporte escolar circulando sem pneu estepe, chave de roda e macaco, em inobservância aos arts. 105, II, e 136, IV, da Lei 9.503/1997 (Código de Trânsito Brasileiro) e ao Guia do Transporte Escolar do FNDE.
III.9. Equipamentos obrigatórios de segurança sem condições de uso ou com graves deficiência - Município de Aracruz/ES
Tipificação: 
Falhas/impropriedades
Situação encontrada: 
Verificamos no Município de Aracruz-ES a existência de veículo empregado no transporte escolar circulando com tacógrafo defeituoso, em inobservância aos arts. 105, II, e 136, IV, da Lei 9.503/1997 (Código de Trânsito Brasileiro) e ao Guia do Transporte Escolar do FNDE.
Objetos nos quais o achado foi constatado: 
Contrato 143/2016 - Contratação de empresa para executar transporte escolar - Município de Aracruz-ES
Contrato 015/2018 - Contratação de empresa para execução do transporte escolar - Município de Aracruz-ES
Critérios: 
Lei 9503/1997, art. 105, inciso II; art. 136, inciso IV
Legislação vigente, Transporte escolar - Fundo Nacional de Desenvolvimento da Educação - FNDE
Evidências: 
Evidência 25 - Check List- chave, macaco, estepe e tacógrafo - Check List - chave, macaco, estepe e tacógrafo.
Causas da ocorrência do achado: 
Deficiência de controles.
Efeitos/Consequências do achado: 
Risco à segurança do veículo. (efeito potencial) 
Proposta de encaminhamento: 
Dar ciência ao município de Aracruz/ES, com fundamento no art. 7º da Resolução TCU 265/2014, que, no exercício de 2018, verificamos, em documento atinente à fiscalização “in loco” da Prefeitura (CHECK-LIST) , veículo circulando com defeito no tacógrafo, em desatenção aos Arts. 105, II e 136, IV, da Lei 9.503/1997 (Código de Trânsito Brasileiro) ; e ao Guia do Transporte Escolar do FNDE.
III.10. Irregularidades na documentação dos veículos utilizados no transporte escolar - Municípios de Aracruz/ES e de Santa Teresa/ES
Tipificação: 
Falhas/impropriedades
Situação encontrada: 
Constatamos, em consulta ao DETRAN/ES, a existência de veículos empregados no transporte escolar dos municípios de Santa Teresa/ES e Aracruz/Es não submetidos às inspeções semestrais destinadas à verificação de equipamentos obrigatórios de segurança, em inobservância ao disposto nos arts. 136, II, e 137, da Lei 9.503/1997 e no Guia do Transporte Escolar do FNDE.
Objetos nos quais o achado foi constatado: 
Contrato 143/2016 - Contratação de empresa para executar transporte escolar - Município de Aracruz-ES
Contrato 015/2018 - Contratação de empresa para execução do transporte escolar - Município de Aracruz-ES
Contrato 063/2016 - Contratação de transporte escolar no Município de Santa Teresa
Critérios: 
Lei 9503/1997, art. 136, inciso II; art. 137
Evidências: 
Evidência 23 - Vistoria de veículos - Aracruz - Vistoria de veículos - Aracruz.
Evidência 24 - Vistoria de veículos - Santa Teresa - Vistoria de veículos - Santa Teresa.
Causas da ocorrência do achado: 
Deficiências de controle.
Efeitos/Consequências do achado: 
Risco à segurança dos veículos. (efeito potencial) 
Proposta de encaminhamento: 
Dar ciência aos municípios de Aracruz/ES e Santa Teresa/ES, com fundamento no art. 7º da Resolução TCU 265/2014, da existência de veículos empregados no transporte escolar não submetidos às inspeções semestrais destinadas à verificação de equipamentos obrigatórios de segurança, em inobservância ao disposto nos arts. 136, II, e 137, da Lei 9.503/1997 e no Guia do Transporte Escolar do FNDE.
III.11. Condutores do transporte escolar não atendem aos requisitos obrigatórios - Municípios de Aracruz/ES e de Santa Teresa/ES
Tipificação: 
Falhas/impropriedades
Situação encontrada: 
Constatamos, em consulta ao DETRAN/ES, a existência de motoristas do transporte escolar não submetidos ao curso especializado de condutores, em inobservância ao disposto no art. 138, V, da Lei 9.503/1997 (Código de Trânsito Brasileiro) e no Guia do Transporte Escolar do FNDE.
Objetos nos quais o achado foi constatado: 
Contrato 143/2016 - Contratação de empresa para executar transporte escolar - Município de Aracruz-ES
Contrato 015/2018 - Contratação de empresa para execução do transporte escolar - Município de Aracruz-ES
Contrato 063/2016 - Contratação de transporte escolar no Município de Santa Teresa
Critérios: 
Decreto 9503/1997, art. 138, inciso V
Legislação vigente, Ações do governo federal - Fundo Nacional de Desenvolvimento da Educação - FNDE
Evidências: 
Evidência 20 - Motoristas de Aracruz. - Motoristas de Aracruz.
Evidência 19 - Motoristas de Santa Teresa - Motoristas de Santa Teresa e Cooperativa contratada - Cursos.
Causas da ocorrência do achado: 
Deficiência de controle, tendo em vista não constar, no site do DETRAN/ES, aprovação em curso especializado de condutores.
Efeitos/Consequências do achado: 
Riscos de causar ou se envolver em acidentes, (efeito potencial) 
Proposta de encaminhamento: 
Dar ciência aos municípios de Aracruz/ES e Santa Teresa/ES, fundamento no art. 7º da Resolução TCU 265/2014, da existência de motoristas do transporte escolar não submetidos ao curso especializado de condutores, em inobservância ao disposto no art. 138, V, da Lei 9.503/1997 (Código de Trânsito Brasileiro) e no Guia do Transporte Escolar do FNDE.
IV. Conclusão
120.	Esta auditoria insere-se na FOC Transporte Escolar nos Municípios Brasileiros, Fiscalis 427/2018, realizada simultaneamente em 11 UFs, em parceria com os tribunais de contas dos estados do Maranhão, Ceará, Espírito Santo, Piauí, Sergipe e Tocantins, e TCM/PA, cuja finalidade é de avaliar os serviços de transporte escolar no âmbito municipal, notadamente no que tange à observância às diretrizes constitucionais e legais finalísticas; aderência às normas operacionais e regulamentares de trânsito e dos programas públicos de repasses; e regularidade das licitações, contratações e execução orçamentário-financeira dos recursos; a fim de elaborar diagnóstico e apontar eventuais soluções, ajustes e inovações que possam ser implementados, a curto, médio e longos prazos.
121.	Como já se disse alhures, esta auditoria abrangeu os municípios capixabas de Aracruz e Santa Teresa e teve dupla motivação. De um lado, pretendeu-se verificar a prestação dos serviços de transporte escolar nos municípios selecionados, bem como aferir o desempenho, a conformidade e a legalidade dos procedimentos administrativos realizados neste exercício. De outro lado, testar a metodologia (matrizes, procedimentos e papéis de trabalho etc) desenvolvida para a FOC Transportes Escolar nos Municípios Brasileiros. 
122.	Partindo-se do levantamento de 50 riscos de auditoria recorrentes em fiscalizações anteriores da Secex/MA, Secex/CE, bem assim por outras secretarias do TCU nos estados e Secex-Educação, o escopo foi delimitado em 3 áreas de abrangência e, em função de temas de relevância priorizados em cada uma dessas áreas, formam elaboradas 8 questões de auditoria, quais sejam:
Q1. O transporte escolar atende a todos os alunos da educação básica pública residentes na zona rural do município, nos três níveis (educação infantil, ensino fundamental e médio) ? 
Q2. Há eficiência na prestação dos serviços de transporte escolar? 
Q3. Há controle efetivo por parte da administração municipal e/ou dos conselhos municipais sobre a prestação dos serviços do transporte escolar? 
Q4. Os veículos utilizados no transporte escolar atendem às exigências legais e regulamentares? 
Q5. Os condutores do transporte escolar satisfazem os requisitos legais e regulamentares? 
Q6. Os procedimentos licitatórios relacionados ao transporte escolar obedeceram aos ditames legais? 
Q7. As contratações no âmbito do transporte escolar guardam conformidade com a legislação? 
Q8. A execução orçamentário-financeira dos recursos destinados ao custeio do transporte escolar ocorre de forma regular?
123.	Os procedimentos da matriz de planejamento resultaram em 11 achados de auditoria que estão apresentadas em quadros, discriminadas por município auditado, no resumo deste relatório.
124.	Especificamente, os aspectos mais marcantes em cada uma das cinco questões de auditoria, por ente auditado, são sintetizados na forma dos parágrafos a seguir.
125.	 No que se refere à Questão 1 e 2, cujos achados encontram-se detalhados nos itens III.4, III.5 e III.6 do presente relatório, constatou-se que, de acordo com documentação encaminhada pelos Conselhos Tutelares de Santa Teresa/ES e de Aracruz/ES, houve relato de casos de alunos da educação infantil, do ensino fundamental e médio, residentes em zona rural não atendidos pelo transporte escolar.  
126.	Isto posto, sobre as diretrizes constitucionais e legais finalísticas do transporte escolar (Área 1) , merece registro as falhas pontuais que serão comunicadas as respectivas prefeituras.
127.	Com relação à Questão 4, os procedimentos de auditoria ratificaram, no caso das Prefeituras de Aracrus/ES e de Santa Teresa/ES, a existência de veículos empregados no transporte escolar com idade superior a sete anos, em desconformidade com as recomendações emitidas pelo FNDE, através do Guia do Transporte Escolar; veículos circulando sem estepe, chave de roda e macaco, em inobservância ao disposto nos arts. 105, II e 136, IV, da Lei 9.503/1997 (Código de Trânsito Brasileiro) ; e no Guia do Transporte Escolar do FNDE; veículo circulando com defeito no tacógrafo, em desacordo com o disposto nos arts. 105, II e 136, IV, da Lei 9.503/1997 (Código de Trânsito Brasileiro) ; e no Guia do Transporte Escolar do FNDE; bem como veículos não submetidos a inspeção semestral válida para verificação de equipamentos obrigatórios de segurança, contrariando as disposições do art. 136, II, e 137 da Lei 9.503/1997 (CTB) ; e do Guia do Transporte Escolar do FNDE, na forma descrita nos itens III.7, III.8 e III.9 deste relatório.
128.	Na Questão 5, restou patente que nas Prefeituras de Aracruz/ES e de Santa Teresa/ES, foram encontrados casos de motoristas atuante no transporte escolar não submetidos ao curso especializado de condutores, contrariando o disposto no art. 138, V, da Lei 9.503/1997 (CTB) ; e no Guia do Transporte Escolar do FNDE, situação relatada nos itens III.10 e III.11 deste relatório. 
129.	Desta feita, no que tange à aderência às normas operacionais e regulamentares de trânsito e dos programas públicos de repasses de recursos (Área 2) , pode-se inferir que, mesmo pontuais, houve falhas passíveis de cientificar os respectivos municípios.
130.	Já que no tocante à Questão 6 (item III.2) , em relação ao Município de Aracruz/ES, constatou-se que a definição dos preços de referência para contratação dos serviços de transporte escolar tem-se mostrado deficiente, em decorrência de falhas na formatação dos preços que compõem o orçamento de referência; (item III.3) , em relação ao Município de Santa Teresa/ES, observou-se, com vistas à contratação de transporte escolar, a Prefeitura realizou o processo licitatório na modalidade Pregão Presencial nº 92/2016, sem justificativa plausível para a inviabilidade de realização de pregão eletrônico.
131.	Por fim, a Questão 8 (item III.1) deixa claro que, no processo de pagamento relativo ao mês 02/2018, a COOTRARA – Cooperativa de Transporte de Escolares e Passageiros de Aracruz, apresentou a Nota Fiscal 868/2018, informando ter executado os serviços de transporte escolar (item 12.2 da Planilha de Execução) com a presença de Monitor Escolar, no valor de R$ 8.423,10, equivalente a 15 dias do calendário escolar, sem que tenha ocorrido a execução deste serviço, e além deste caso, foi  verificada situação em que percursos contratados no âmbito do Contrato 015/2018, não executados em determinados dias pelo transporte escolar, foram pagos integralmente.
132.	Assim, acerca da aplicação regular dos recursos do transporte escolar sob os aspectos da licitação, contratação e gestão orçamentário-financeira (Área 3) , tem-se que as falhas das questões 6 podem ser tratadas apenas cientificando as respectivas prefeituras, mas os fatos atinentes a irregularidade da questão 8 serão submetidos ao Tribunal de Contas do Estado do Espírito Santo.
133.	Como principais causas desses achados, pode-se elencar omissão da autoridade e/ou do fiscal responsável pela fiscalização do contrato; deficiências de controles por parte do município metodologia deficiência na formatação dos preços de referência; local inacessível em função das fortes chuvas; moradia de aluno distante do ponto de embarque; veículo da rota do aluno já dentro do limite de lotação; dimensionamento/planejamento inadequado de rotas; e deficiência de controle.
134.	Na mesma linha, dentre efeitos mais impactantes das ocorrências, têm-se os riscos de ocorrência de acidentes; riscos à eficiência do Programa de Transporte Escolar; restrição à competitividade; contratações de equipamentos por preços maiores que o de mercado; prejuízos gerados por pagamentos indevidos 
135.	As propostas de encaminhamento consignadas pela equipe de auditoria consistem em dar ciência aos municípios envolvidos e em dar conhecimento ao Tribunal de Contas do Estado do Espírito Santo a respeito dos achados verificados. 
136.	Por fim, resta somente informar que em razão da forma de estruturação do trabalho, não foram realizadas oitivas para colheita de manifestações prévias acerca dos achados de auditoria. Não obstante, a equipe teve a cautela de colher, ainda na fase de execução, manifestação aos auditados, procedimento que contribuiu para ratificar e fortalecer os indícios de falhas/irregularidade.
V. Proposta de encaminhamento
137.	Ante todo o exposto, submetem-se os autos à consideração superior, propondo: 
137.1.      Dar ciência ao município de Aracruz/ES, com fundamento no art. 7º da Resolução TCU 265/2014: 
a) de que há casos de alunos da educação infantil e do ensino fundamental, residentes na zona rural, não atendidos pelo transporte escolar, em desconformidade com as disposições constantes dos arts. 208, inciso VII, da CF/88, e 11, inciso V, da Lei 9.394;
b) de que há casos de alunos do ensino médio, residentes na zona rural, não atendidos pelo transporte escolar, em desconformidade com as disposições constantes dos arts. 208, inciso VII, da CF/88, e 11, inciso V, da Lei 9.394;
c) de que há casos de rotas com lotação superior à permitida, contrariando princípio da eficiência previsto no art. 37, caput, da CF/88;
d) da existência de veículos utilizados no transporte escolar com idade superior a sete anos, em desconformidade com as recomendações emitidas pelo FNDE, através do Guia do Transporte Escolar;
e) da existência de veículos empregados no transporte escolar circulando sem pneu estepe, chave de roda e macaco, em inobservância aos arts. 105, II, e 136, IV, da Lei 9.503/1997 (Código de Trânsito Brasileiro) e ao Guia do Transporte Escolar do FNDE;
f) da existência de veículos empregados no transporte escolar circulando com tacógrafo defeituoso, em desacordo com o disposto nos arts. 105, II e 136, IV, da Lei 9.503/1997 (Código de Trânsito Brasileiro) , e no Guia do Transporte Escolar do FNDE;
g) da existência de veículos empregados no transporte escolar não submetidos às inspeções semestrais destinadas à verificação de equipamentos obrigatórios de segurança, em inobservância ao disposto nos arts. 136, II, e 137, da Lei 9.503/1997 e no Guia do Transporte Escolar do FNDE;
h) da existência de motoristas do transporte escolar não submetidos ao curso especializado de condutores, em inobservância ao disposto no art. 138, V, da Lei 9.503/1997 (Código de Trânsito Brasileiro) e no Guia do Transporte Escolar do FNDE;
i) de que a realização de pesquisa de preços para elaboração de orçamento básico de licitação com respaldo apenas em consulta a prestadores de serviços do transporte escolar/passageiros não atende o art. 15, inciso V, da Lei 8.666/1993, que estabelece que as compras, sempre que possível, deverão balizar-se pelos preços praticados no âmbito dos órgãos e entidades da Administração Pública, sendo o registro de preços precedido de ampla pesquisa de mercado; e
j) de que houve pagamentos de serviços de Monitores Escolares não executados no âmbito do contrato 143/2016 e percurso não realizado previsto no Contrato 015/2018, em desacordo com as disposições constantes dos arts. 62 e 63, da Lei 4320/1964, 73, inciso II, alínea b; e 76, caput, da Lei 8666/1993. 
137.2. 	Dar ciência ao município de Santa Teresa/ES, com fundamento no art. 7º da Resolução 265/2014: 
a) de que há casos de alunos da educação infantil e do ensino fundamental, residentes na zona rural, não atendidos pelo transporte escolar, em desconformidade com as disposições constantes dos arts. 208, inciso VII, da CF/88, e 11, inciso V, da Lei 9.394;
b) de que há casos de alunos do ensino médio, residentes na zona rural, não atendidos pelo transporte escolar, em desconformidade com as disposições constantes dos arts. 208, inciso VII, da CF/88, e 11, inciso V, da Lei 9.394; 
c) de que há casos de rotas com lotação superior à permitida, contrariando princípio da eficiência previsto no art. 37, caput, da CF/88;
d) da existência de veículos utilizados no transporte escolar com idade superior a sete anos, em desconformidade com as recomendações emitidas pelo FNDE, através do Guia do Transporte Escolar;
e) da existência de veículos empregados no transporte escolar não submetidos às inspeções semestrais destinadas à verificação de equipamentos obrigatórios de segurança, em inobservância ao disposto nos arts. 136, II, e 137, da Lei 9.503/1997 e no Guia do Transporte Escolar do FNDE;
f) da existência de motoristas do transporte escolar não submetidos ao curso especializado de condutores, em inobservância ao disposto no art. 138, V, da Lei 9.503/1997 (Código de Trânsito Brasileiro) e no Guia do Transporte Escolar do FNDE; e
g) acerca da realização de licitação na modalidade pregão presencial, em detrimento à forma eletrônica, identificada nos processos nº 092/2106, sem que fossem apresentadas justificativas que comprovassem a inviabilidade de realização do pregão eletrônico, contrariando o disposto no art. 4º, § 1º do Decreto 5.450/2005 e dos Acórdãos TCU 2544/2017 e 247/2017, ambos do Plenário.
137.3. 	Dar conhecimento ao Tribunal de Contas do Estado do Espírito Santo –TCE/ES:
a) de que o município de Aracruz/ES vem realizando pesquisa de preços para elaboração de orçamento básico de licitação com respaldo apenas em consulta a prestadores de serviços do transporte escolar/passageiros, não atendendo o disposto no art. 15, inciso V, da Lei 8.666/1993, que estabelece que as compras, sempre que possível, deverão balizar-se pelos preços praticados no âmbito dos órgãos e entidades da Administração Pública, sendo o registro de preços precedido de ampla pesquisa de mercado; e  
b) de que a Prefeitura de Aracruz/ES vem realizando indevidamente pagamentos de transporte escolar no âmbito dos Contratos 143/2016 e 015/2018, relativamente aos serviços de Monitores Escolares não executados e percursos não realizados, respectivamente, em desacordo com as disposições constantes dos arts. 62 e 63, da Lei 4320/1964, 73, inciso II, alínea b; e 76, caput, da Lei 8666/1993. 
137.4.	Enviar cópia deste relatório e do acórdão que vier a ser prolatado ao FNDE, aos municípios de Aracruz/ES e de Santa Teresa/ES, ao TCE/ES, à CGU, ao MPE/ES, à Secretaria de Estado da Educação do Espirito Santo, ao DETRAN/ES e às promotorias de justiça dos citados municípios, destacando que o inteiro teor da deliberação, incluindo relatório e voto, pode ser consultado no endereço www.tcu.gov.br/acórdãos.
	É o relatório.

não há

Não atuou.

AUDITORIA. FOC. IRREGULARIEDADES NA PRESTAÇÃO DO SERVIÇO DE TRANSPORTE ESCOLAR. DETERMINAÇÕES. RECOMENDAÇÃO AO FNDE. CIÊNCIA ÀS DEMAIS INSTÂNCIAS FISCALIZADORAS.

RELATÓRIO DE AUDITORIA (RA)

Secretaria de Controle Externo da Educação (SecexEduc).

Trata-se de Relatório de Auditoria realizada sob a forma de fiscalização de orientação centralizada (FOC) , cujo objeto é a verificação da conformidade dos serviços de transporte escolar nos municípios de Aracruz e Santa Teresa, no Estado do Espírito Santo, custeados complementarmente com recursos do Fundo Nacional de Desenvolvimento da Educação (FNDE) , à conta do Programa Nacional de Apoio ao Transporte Escolar (PNATE) e do Programa Caminho da Escola.
O trabalho decorreu do projeto “Transporte Escolar: uma questão de dignidade e justiça”, idealizado pelo Ministério Público do Estado do Maranhão (MPE/MA) , que contou com o apoio dos parceiros da Rede de Controle do Maranhão, dentre os quais este Tribunal. Na sequência, outras fiscalizações realizadas nos Estados do Maranhão e do Ceará resultaram na proposição desta FOC, à qual aderiram as secretarias do TCU nos estados de Alagoas, Bahia, Espírito Santo, Minas Gerais, Pará, Paraíba, Piauí, Sergipe e Tocantins.
No intuito de aferir o desempenho e a regularidade do transporte escolar ofertado, os trabalhos realizados no âmbito desta FOC buscaram identificar a adequação dos serviços prestados às normas aplicáveis, assim como os meios utilizados para gestão dos recursos federais repassados por meio do Programa Nacional de Apoio ao Transporte do Escolar (PNATE) e do Caminhos da Escola.
Para tanto, foram delimitados oito temas de maior relevo, que compuseram as questões de auditoria. 
Os órgãos envolvidos com a operacionalização e fiscalização das políticas públicas inerentes ao tema foram consultados, a saber: Tribunal de Contas Estadual, Ministério Público Estadual, Secretaria de Estado da Educação, órgão estadual de trânsito, Capitania dos Portos e Promotorias de Justiça com jurisdição nos municípios auditados. A Controladoria-Geral da União (CGU) , como informado, forneceu informações à coordenação da FOC de maneira centralizada. 
Além disso, no âmbito dos municípios auditados, foram obtidas informações dos agentes públicos e privados envolvidos com o tema, bem como aplicados roteiros de verificação dos veículos utilizados no transporte escolar. Para tanto, foram selecionados 10% das rotas de transporte escolar disponibilizadas em cada município.
Os achados referentes aos Municípios de Aracruz e Santa Teresa, no Estado do Espírito Santo, foram os seguintes:
não atendimento de alunos residentes na zona rural;
planejamento inadequado de rotas, frequências e horários do transporte, com a ocorrência de veículos com lotação superior à permitida;
veículos não adequados ao transporte escolar ou sem condições gerais de trafegabilidade, apresentando problemas como idade superior a sete anos, ausência de pneu estepe e tacógrafos defeituosos;
irregularidades na documentação dos veículos utilizados no transporte escolar, não submetidos às inspeções semestrais pelos órgãos de trânsito;
não atendimento dos requisitos obrigatórios pelos condutores do transporte escolar, tendo em vista ausência de curso especializado;
irregularidades nos procedimentos licitatórios/processos de contratação direta do transporte escolar, como realização de pregão presencial, em detrimento do eletrônico, e ausência de pesquisas de preços, conforme art. 15, inciso V, da Lei 8.666/1993;.
No município de Aracruz ainda foram verificados: 
ausência de equipamentos obrigatórios nos veículos ou equipamentos de segurança sem condições de uso ou com graves deficiências; e
irregularidade na execução orçamentário-financeira dos recursos aplicados no transporte escolar, consubstanciada em pagamentos de serviços de monitores escolares não executados, com recursos do salário educação.
Os mesmos questionamentos, feitos aos municípios auditados, foram remetidos aos secretários de educação de todos os demais municípios do Estado da Bahia, o que resultou em percentual de resposta de 77%. 
A unidade técnica propôs dar ciência das irregularidades aos municípios auditados e ao Tribunal de Contas do Estado do Espírito Santo (TCE/ES) .
Feita essa breve introdução, passo à análise dos achados da auditoria.
II
A deficiências verificadas na conformidade legal e na prestação do serviço de transporte escolar foi identificada a partir de entrevistas realizadas junto a alunos e professores, assim como dos roteiros de verificação aplicados pela equipe de auditoria. 
A maior parte dos achados é comum aos dois municípios auditados e decorre, principalmente, da falta de planejamento adequado e de falhas na supervisão dos serviços contratados pelos entes municipais.
A inação dos gestores, sem dúvida, dá causa a situações que põem em risco a integridade física dos alunos e afrontam os normativos aplicáveis.
O custeio do serviço de transporte escolar compreende a cooperação financeira da União, que o realiza de forma suplementar, do estado e do município. A articulação entre os entes públicos decorre do previsto nos artigos 10 e 11 da Lei 9.394/1996, que estabelece as diretrizes e bases da educação nacional, do disposto no artigo 3º da Lei 10.709/2003, e do artigo 2º da Lei 10.880/2004, que instituiu o PNATE.
O fim último é dar efetivo cumprimento ao previsto no artigo 208, inciso VII, da Constituição Federal, segundo o qual o Poder Público deve garantir o transporte ao educando durante toda a educação básica, que vai da fase inicial até o ensino médio.
Os recursos transferidos no âmbito do PNATE, proporcionais ao número de alunos inscritos na rede básica de ensino, devem ser geridos pelos municípios conforme as disposições da Lei 10.880/2004 e regulamentações estabelecidas pelo Fundo Nacional de Desenvolvimento da Educação (FNDE) . A execução do PNATE é acompanhada pelo Conselho de Acompanhamento e Controle Social do Fundo de Manutenção e Desenvolvimento da Educação Básica e de Valorização dos Profissionais da Educação (CACS-Fundeb) , que se manifesta conclusivamente sobre a prestação de contas dos recursos utilizados e notifica o FNDE quando houver a ocorrência de irregularidades na utilização dos recursos. Compete ao FNDE avaliar as prestações de contas formuladas anualmente e, se necessário, instaurar tomada de contas especial.
Toda essa dinâmica está centrada na verificação da regularidade da execução financeira dos dispêndios, sem voltar-se, ao que tudo indica, para a qualidade e suficiência dos serviços prestados. 
Das atribuições do CACS-Fundeb, cuja “ação deve ser independente e, ao mesmo tempo, harmônica com os órgãos da administração pública local”, como assevera o FNDE (https://www.fnde.gov.br/fnde_sistemas/cacs-fundeb/item/593-consulta-ao-cadastro-dos-conselhos-de-acompanhamento-e-controle-social-do-fundeb) , depreende-se que atuação esperada desse órgão é de representação dos segmentos da educação básica (gestores, professores, diretores, servidores técnico-administrativos, pais de alunos) para efetivo controle social dos serviços públicos prestados, não somente da correição dos gastos, mas do atingimento dos fins almejados. 
Por essa razão, entendo devido recomendar ao FNDE que avalie a oportunidade e conveniência de orientar a ação dos CACS-Fundeb, explicitando-se a necessidade de, no que se refere ao transporte escolar, haver manifestação conclusiva acerca da qualidade dos serviços prestados e da observância aos requisitos de segurança estabelecidos nos artigos 136 a 139 da Lei 9.503/1997.
III
Grande parte dos achados está relacionada à falta de adequação dos veículos e condutores aos requisitos de qualidade e segurança estabelecidos na Lei 9.503/1997 e pelo FNDE.
É certo que a ausência de fiscalização dos órgãos competentes dá ensejo a tais lacunas. Não obstante, o gestor deve estar atento para o cumprimento das exigências legais e regulamentares, de forma a não colocar em risco a integridade física dos usuários que utilizam o serviço. A primeira fiscalização deve estar a cargo do gestor municipal que contratou o serviço, cabendo-lhe especificar as condições em que deve ser prestado o serviço, ou, no caso de prestado diretamente, observar as exigências legais e normativas.
É imprescindível, à luz de tais achados, dar ciência das irregularidades identificadas ao Departamento de Trânsito do Estado do Espírito Santo, para que sejam adotadas as providências necessárias para assegurar que o transporte escolar ofertado tenha as condições de segurança e trafegabilidade requeridas.
Dada a relevância do que restou identificado nesta auditoria para a segurança dos alunos transportados, tenho por devido não apenas dar ciência de parte das irregularidades aos municípios, mas determinar a adoção de medidas corretivas, no prazo de 60 dias, o que deverá ser monitorado pela SecexEducação.
Tendo em vista a identificação de irregularidade na execução de recursos do salário educação, acolho a proposta de ciência ao TCE/ES. 
Ante o exposto, acolho o encaminhamento proposto pela unidade técnica, com os ajustes de forma pertinentes, e VOTO por que o Tribunal acolha o acórdão que submeto à deliberação deste colegiado.
TCU, Sala das Sessões Ministro Luciano Brandão Alves de Souza, em 21 de agosto de 2019.
WALTON ALENCAR RODRIGUES 
Relator